ACORDAO-COMPLETO-2319352

ACÓRDÃO 821/2019 ATA 11/2019 - PLENÁRIO

VISTOS, relatados e discutidos estes autos de tomada de contas especial instaurada por força do Acórdão 2037/2016-TCU-Primeira Câmara, em razão de irregularidades em licitações e desvios de recursos no âmbito do Município de Conceição/PB, tendo como escopo específico, nesta feita, o contrato de repasse 0213801-87 (Siafi 585065) , que teve por objeto a construção de complexo hídrico, e o convênio 218/2011 (Siconv 760305) , que teve por objeto a construção de 194 módulos sanitários domiciliares;
ACORDAM os Ministros do Tribunal de Contas da União, reunidos em sessão do Plenário, ante as razões expostas pelo Relator, em:
9.1. excluir Ítalo Oriente do rol de responsáveis;
9.2. considerar Anna Thereza Chaves Loureiro revel, para todos os efeitos, dando-se prosseguimento ao processo, nos termos do art. 12, § 3º, da Lei 8.443/1992;
9.3. com fundamento nos arts. 1º, inciso I, 16, inciso III, alíneas "b", "c" e "d", e 19, da Lei 8.443/1992, julgar irregulares as contas de Vani Leite Braga de Figueiredo, Francisco de Oliveira Braga Neto, empresa Livramento Construções, Serviços e Projetos Ltda. e seus respectivos sócios, José de Anchieta Anastácio Rodrigues de Lima e Flávio Nunes de Sousa, Ana Thereza Chaves Loureiro, José Erivan Leite, Maria Vilma de Oliveira e Maria Cenir Ramalho, Sérgio Pessoa Araújo, Durval Leite da Silva Filho e Inez Cristhina Palitot Clementino Remigio Leite, condenando-os solidariamente ao pagamento do débito discriminado a seguir, atualizado monetariamente e acrescido dos juros de mora devidos, calculado desde a data de ocorrência indicada até sua efetiva quitação, na forma da legislação vigente, fixando o prazo de 15 (quinze) dias, a contar do recebimento da notificação, para que seja comprovado, perante este Tribunal, o recolhimento da quantia aos cofres indicados, nos termos do art. 23, inciso III, alínea "a", da referida Lei, c/c o art. 214, inciso III, alínea "a", do Regimento Interno do TCU:
	Contrato de repasse 0213801-87 - Cofre credor: Tesouro Nacional

	Responsáveis solidários
	Data da ocorrência
	Valor Histórico

	Vani Leite Braga de Figueiredo
Francisco de Oliveira Braga Neto 
Anna Thereza Chaves Loureiro
Maria Cenir Ramalho
Maria Vilma de Oliveira
José de Anchieta Anastácio Rodrigues de Lima
Flávio Nunes de Sousa 
Livramento Construções Serviços e Projetos Ltda. 
	16/8/2012
	R$ 578.990,81

	Contrato de repasse 0213801-87 - Cofre credor: Tesouro Nacional

	Responsáveis solidários
	Data da ocorrência
	Valor Histórico

	Vani Leite Braga de Figueiredo
Francisco de Oliveira Braga Neto
Anna Thereza Chaves Loureiro
Maria Cenir Ramalho 
Maria Vilma de Oliveira
José de Anchieta Anastácio Rodrigues de Lima
Flávio Nunes de Sousa 
Livramento Construções Serviços e Projetos Ltda.
Sérgio Pessoa Araújo
	16/8/2012
	R$ 50.000,00

	Convênio 218/2011- Cofre credor: Fundação Nacional de Saúde

	Responsáveis solidários
	Medições
	Data
	Valores históricos

	Vani Leite Braga
Francisco de Oliveira Braga Neto
José Erivan Leite
Maria Vilma de Oliveira
Maria Cenir Ramalho
Livramento Construções, Serviços e Projetos Ltda.
José de Anchieta
Flávio Nunes de Sousa
Durval Leite 
Inez Cristhina Palitot Clementino Remigio Leite
	1ª medição
	9/7/2012
	R$ 12.468,24

		2ª medição
	26/7/2012
	R$ 106.511,30

		3ª medição
	28/8/2012
	R$ 149.060,99

		4ª medição
	24/9/2012
	R$ 117.162,42

		5ª medição
	2/10/2012
	R$ 28.885,83

9.4. com fundamento no art. 57 da Lei 8.443/1992, aplicar, aos responsáveis, a multa individual abaixo especificada, atualizado monetariamente desde a data do presente acórdão até a do efetivo recolhimento, se for pago após o vencimento, na forma da legislação vigente, fixando o prazo de 15 (quinze) dias, a contar do recebimento da notificação, para que seja comprovado, perante este Tribunal, o recolhimento da quantia ao Tesouro Nacional, nos termos do art. 23, inciso III, alínea "a", da referida Lei, c/c o art. 214, inciso III, alínea "a", do Regimento Interno do TCU;
	Vani Leite Braga de Figueiredo
	180.000,00

	Francisco de Oliveira Braga Neto
	180.000,00

	Livramento Construções, Serviços e Projetos Ltda. 
	150.000,00

	José de Anchieta Anastácio Rodrigues de Lima
	150.000,00

	Flávio Nunes de Sousa
	150.000,00

	Ana Thereza Chaves Loureiro
	95.000,00

	José Erivan Leite
	60.000,00

	Maria Vilma de Oliveira 
	150.000,00

	Maria Cenir Ramalho
	150.000,00

	Sérgio Pessoa Araújo
	10.000,00

	Durval Leite da Silva Filho
	60.000,00

	Inez Cristhina Palitot Clementino Remigio Leite
	60.000,00

9.5. com fundamento no art. 26 da Lei 8.443/1992, autorizar, se requerido, o pagamento da importância devida em até 36 (trinta e seis) parcelas mensais e consecutivas, fixando o prazo de 15 (quinze) dias, a contar do recebimento da notificação, para que seja comprovado, perante este Tribunal, o recolhimento da primeira parcela, e de 30 (trinta) dias, a contar da parcela anterior, para que seja comprovado o recolhimento das demais parcelas, devendo incidir sobre cada valor mensal a devida atualização monetária, na forma prevista na legislação vigente, além de alertar que a falta de comprovação do recolhimento de qualquer parcela importará no vencimento antecipado do saldo devedor, nos termos do art. 217 do Regimento Interno do TCU;
9.6. com fundamento no art. 28 da Lei 8.443/1992, autorizar, desde logo, a cobrança judicial das dívidas, caso não atendida a notificação;
9.7. considerar graves as infrações cometidas por Vani Leite Braga, Francisco de Oliveira Braga Neto, José Erivan Leite, Ana Thereza Chaves Loureiro, Maria Vilma de Oliveira, Maria Cenir Ramalho, Livramento Construções, Serviços e Projetos Ltda., José de Anchieta, Flávio Nunes de Sousa, Sérgio Pessoa Araújo, Durval Leite e Inez Cristhina Palitot Clementino Remigio Leite;
9.8 inabilitar os responsáveis abaixo identificados para o exercício de cargo em comissão ou função de confiança no âmbito da Administração Pública pelo período indicado, nos termos do art. 60 da Lei 8.443/1992;
	Vani Leite Braga de Figueiredo
	8 anos

	Francisco de Oliveira Braga Neto
	8 anos

	José de Anchieta Anastácio Rodrigues de Lima
	5 anos

	Flávio Nunes de Sousa
	5 anos

	Ana Thereza Chaves Loureiro
	5 anos

	José Erivan Leite
	5 anos

	Maria Vilma de Oliveira 
	5 anos

	Maria Cenir Ramalho
	5 anos

	Sérgio Pessoa Araújo
	5 anos

	Durval Leite da Silva Filho
	5 anos

	Inez Cristhina Palitot Clementino Remigio Leite
	5 anos

9.9. declarar a inidoneidade da empresa Livramento Construções, Serviços e Projetos Ltda., para participar, por cinco anos, de licitação na Administração Pública Federal, nos termos do art. 46 da Lei 8.443/1992;
9.10. com fundamento no art. 16, § 3º, da Lei 8.443/1992, c/c art. 209, § 7º, do Regimento Interno do TCU, remeter cópia do inteiro teor desta deliberação à Procuradoria da República na Paraíba, para adoção das medidas que entender cabíveis; 
9.11. dar ciência do inteiro teor desta deliberação ao Município de Conceição/PB, aos responsáveis e ao Conselho Regional de Engenharia e Agronomia da Paraíba - CREA/PB.

Tomada de contas especial instaurada a partir de representação, em razão de irregularidades na aplicação dos recursos federais em contrato de repasse, para a construção de complexo hídrico, e em convênio, para construção de 194 módulos sanitários domiciliares. Análise de citações.

Município de Conceição - PB.

3. Responsáveis: Anna Thereza Chaves Loureiro (XXX.367.014-XX); Durval Leite da Silva Filho (XXX.362.164-XX); Flávio Nunes de Sousa (XXX.872.804-XX); Francisco de Oliveira Braga Neto (XXX.502.304-XX); Inez Cristhina Palitot Clementino Remigio Leite (XXX.882.084-XX); Ítalo Oriente (XXX.355.424-XX); José Erivan Leite (XXX.490.644-XX); José de Anchieta Anastácio Rodrigues de Lima (XXX.363.624-XX); Livramento Construções, Serviços e Projetos Eireli (09.326.532/0001-98); Maria Cenir Ramalho (XXX.555.974-XX); Maria Vilma de Oliveira (XXX.227.734-XX); Sérgio Pessoa Araujo (XXX.455.904-XX); Vani Leite Braga de Figueiredo (XXX.909.804-XX).

13.1. Ministros presentes: José Mucio Monteiro (Presidente), Walton Alencar Rodrigues, Bruno Dantas (Relator) e Vital do Rêgo.
13.2. Ministros-Substitutos convocados: Augusto Sherman Cavalcanti, André Luís de Carvalho e Weder de Oliveira.

ACORDAO-COMPLETO-2512559

Acórdão 825/2022 - Plenário

ACORDAO-COMPLETO-2431214

Acórdão 323/2021 - Plenário

BRUNO DANTAS

Trata-se de tomada de contas especial, constituída a partir de representação acerca de graves indícios de irregularidades ocorridas em licitações e contratos custeados com verbas oriundas de convênios federais e contratos de repasse com a União, tendo sido, inclusive, objeto das operações "Transparência" e "Premier", realizadas pela Polícia Federal e pela Controladoria Geral da União. Assim, em cumprimento ao Acórdão 2037/2016-TCU-Primeira Câmara, foi determinada a constituição de processo específico de tomada de contas especial.
2.	Por registrar as principais ocorrências havidas no andamento do processo até o momento, resumindo os fundamentos das peças acostadas aos autos, adoto como relatório, com os ajustes necessários, a instrução da secretaria responsável pela análise da demanda (peça 469) , que contou com a anuência do corpo diretivo da unidade (peças 470-471) :
"EXAME TÉCNICO
5. Segundo o site da Transparência, o contrato de repasse 0213801-87 (Siafi 585065) foi celebrado entre o Ministério da Integração Nacional, representado pela Caixa Econômica Federal (CEF) , e o município de Conceição/PB em 29/12/2006, com vigência de 29/12/2006 até 30/12/2015, após as prorrogações de prazo empreendidas por termos aditivos, objetivando a construção de um complexo hídrico no referido município, no valor de R$ 1.744.428,60, sendo R$ 1.693.620,00 a cargo do concedente, liberado mediante ordem bancária 2007OB090061 em 29/5/2007, e R$ 50.808,60 a título de contrapartida municipal. A prestação de contas foi aprovada em 30/1/2017 e homologada em 10/3/2017, pela Caixa Econômica Federal.
6. Segundo o Siconv, o Convênio 218/2011 (Siconv 760305) foi celebrado entre a Fundação Nacional de Saúde (Funasa) e o município de Conceição/PB em 30/12/2011, com vigência de 30/12/2011 até 30/12/2013, após as prorrogações de prazo empreendidas por termos aditivos, objetivando a construção de 194 módulos sanitários domiciliares no referido município, no valor de R$ 1.071.428,57, sendo R$ 1.050.000,00 a cargo do concedente, dos quais foi repassado o montante de R$ 735.000,00, e R$ 21.428,57 a título de contrapartida municipal.
6.1. Os recursos federais foram repassados pelo concedente ao convenente mediante as seguintes ordens bancárias, creditadas na conta/BB 20.573-7, agência 0913-X:
	Ordem bancária
	Data
	Valor (R$) 

	2012OB805241
	4/7/2012
	420.000,00

	2013OB804957
	30/9/2013
	315.000,00

	Total (R$) 
		735.000,00

6.2. O convênio encontra-se na situação de prestação de contas 'aprovada', em 12/1/2018, tendo sido efetuado os seguintes pagamentos, via transferências bancárias, à empresa Livramento Construções, Serviços e Projeto Ltda. (conta/BB 14.331-6, agência 0991) , vencedora da tomada de preços 021/2012, mediante contrato 0180/2012/PMC, celebrado em 26/6/2012:
	Data
	Medição
	Nota fiscal
	Valor
	Doc. Pgto.
	Data

	4/7/2012
	1ª
	277
	12.468,24
	660991000014331
	9/7/2012

	25/7/2012
	2ª
	283
	108.685,00
	660991000014331
	26/7/2012

	27/8/2012
	3ª
	290
	152.102,13
	660991000014331
	28/8/2012

	24/9/2012
	4ª
	298
	119.553,49
	660991000014331
	24/9/2012

	2/10/2012
	5ª
	303
	29.475,34
	660991000014331
	2/10/2012

	6/10/2015
	6ª
	50
	198.755,34
	660991000014331
	7/10/2015

	Total (R$) 
	621.039,54
		
7. As irregularidades levantadas na instrução de peça 330, que fundamentou o Acórdão 2037/2016-TCU-Primeira Câmara, prolatado nos autos da representação TC Processo 029.469/2011-2, que deram azo às propostas de citações, serão analisadas a seguir em conjunto e em confronto com as alegações de defesa apresentadas pelos responsáveis arrolados.
8. Situação encontrada: não comprovação da boa e regular aplicação de recursos federais do Contrato de Repasse 0213801-87 (Siafi 585065) , firmado entre o Município de Conceição/PB e o Ministério da Integração Nacional, para construção de complexo hídrico, uma vez que não resta comprovado o nexo causal entre os ditos recursos e a execução da obra, haja vista os indícios de que a empresa Livramento Construções, Serviços e Projetos Ltda. não foi quem executou os serviços correspondentes aos referidos recursos.
8.1. Condutas
a) da ex-Prefeita e seu filho: contratação e realização de pagamentos a empresa Livramento Construções, Serviços e Projetos Ltda. (09.326.532/0001-98) , por meio de procedimento licitatório fraudulento, para construção de complexo hídrico, que efetivamente não executou as obras objeto do Contrato de Repasse 0213801-87 (Siafi 585065) , além de usar a documentação dessa empresa (notas fiscais, recibos, licitação etc.) para dar aspecto de legalidade à aplicação dos recursos conveniados, contribuindo, assim, para ausência de nexo causal entre as obras que teriam sido executadas e os recursos federais repassados;
b) da empresa Livramento e respectivos sócios: receber pagamentos feitos com recursos federais sem ter executado o objeto contratado e fornecer documentos para comprovação de despesas fictícias;
c) da Comissão Permanente de Licitação: participar da fraude à licitação, em favor da empresa contratada;
d) de Ítalo Oriente: participar da fraude à licitação, em favor da empresa contratada; receber indevidamente recursos do convênio;
e) de Sérgio Pessoa de Araújo: recebimento indevido de recursos do convênio.
8.2. Nexo causal:
a) em relação a ex-Prefeita e seu filho: recursos federais do convênio foram usados, irregularmente, no pagamento de serviços que a empresa, contratada irregularmente, não foi quem os executou, acarretando dano ao Erário Federal. Portanto, o dano em questão é consequência direta da conduta dos responsáveis, que contrataram irregularmente a empresa e pagaram por serviços que ela não executou;
b) em relação à empresa Livramento: com a fraude à licitação e o recebimento dos pagamentos feitos com recursos federais, sem ter executado os serviços correspondentes, a empresa concorreu e se beneficiou do prejuízo suportado pelo Erário;
c) em relação aos sócios da empresa Livramento: ao usarem a empresa para fraudar a licitação e receber os pagamentos feitos com recursos federais, sem ter executado os serviços correspondentes, os responsáveis concorreram e se beneficiaram do prejuízo suportado pelo Erário;
d) em relação à comissão de licitação: ao participarem da fraude à licitação para favorecer a contratada, os agentes ensejaram a contratação dela, o pagamento por serviços que ela não executou e o, consequente, prejuízo ao Erário;
e) em relação a Ítalo Oriente: ao emprestar seu nome na condição de Engenheiro Elétrico da contratada e receber recursos do convênio sem fazer parte do quadro funcional da contratada e nem ter prestado serviços na obra do convênio, contribuiu para a fraude à licitação e o prejuízo suportado pelo Erário, inclusive se beneficiando de parte deste prejuízo;
f) em relação a Sérgio Pessoa de Araújo: ao receber recursos do convênio indevidamente, ele beneficiou-se do prejuízo causado ao Erário.
8.3. Evidências: (peças 8, 9, 67, 83, 100, 309, 314 e 315) .
a) o edital da licitação (peça 83, p. 61-109) previu estas cláusulas ilegais e restritivas (arts. 3º, § 1º, inciso I, e 30, § 5º, da Lei 8.666/93) :
a.1) declaração da ausência de pendências contratuais ou de qualquer outra natureza perante o ente licitante (itens 5.4.c e 13.2 do edital) ;
a.2) cadastro prévio (item 5.4.f e 13.3 do edital) ;
a.3) visita aos locais das obras em data pré-agendada (item 7.1 do edital) ;
a.4) capacidade técnico operacional sem a devida justificativa, com ausência de parâmetro definido (alíneas 'a' e 'b') e, inclusive, em relação a Engenheiro Elétrico cujas competências não têm relação com as parcelas da obra alvo da exigência (tem 11.5.II do edital) ;
a.5) disponibilização de Engenheiro em Segurança e Medicina do Trabalho, detentor de certidão e atestado de capacidade técnica em relação às parcelas da obra consideradas relevantes (tem 11.5.II do edital) ;
a.6) comprovação de regularidade do contador perante o CRC (item 12.3 do edital) ;
a.7) aquisição do edital (item 13.1.f do edital) .
b) 20 empresas adquiriram o edital, mas somente 6 participaram do torneio (peça 100, p. 17-18) ;
c) burla, praticada pela contratada e pela Administração Municipal, com a colaboração do Engenheiro Elétrico Sr. Ítalo Oriente (XXX.355.424-XX) , ao cumprimento da exigência constante do item 11.5.II do edital da concorrência, consubstanciada nestas evidências:
c.1) contrato fictício de prestação de serviços de Engenharia Elétrica e Segurança do Trabalho, elaborado pela vencedora só para atender à licitação (peças 8, p. 16-17; 9, p. 1-2; e 67, p. 53-54) ;
c.2) inexistência de Engenheiros Civil, Elétrico e de Segurança do Trabalho atuando na obra (peça 8, p. 16-17) ;
c.3) execução das obras por terceiros (Arquelau Nazaro de Amorim) , que não a contratada (peça 8, p. 16-17) ;
d) os trabalhadores alocados nas obras não usam equipamentos de proteção individual - EPI (peça 8, p. 16-17) ;
e) das seis empresas participantes da licitação, apenas a contratada foi habilitada (peça 8, p. 16-17) ;
f) desconto de apenas 0,086% (R$ 17.434,03/R$ 2.030.010,31) entre a proposta da contratada e o orçamento base (peça 100, p. 18) ;
g) a contratada transferiu R$ 50.000,00 para conta da empresa Hidrogeo (02.735.064/0001-66) , cujo engenheiro era Sérgio Pessoa de Araújo, que também trabalhava para a Prefeitura de Conceição/PB, foi o autor do projeto da obra, fez gestão junto à CGU para liberação da verba federal e é autor de diálogos telefônicos falando de peru de natal com o irmão do sócio da contratada (peça 314, p. 118) ;
h) no local da obra, Arquelau Nazaro de Amorim confirmou (peça 8, p. 16) à CGU a inexistência de vínculo empregatício formal, durante a gestão da ex-Prefeita, entre trabalhadores da obra e a empresa Livramento;
i) diálogos telefônicos (peça 315, p. 24-26) captaram Braguinha dando orientação para forjamento de contratos trabalhistas, preenchimento de boletins de medição e para pessoas simularem que estavam trabalhando nas obras, a fim de enganar a CGU;
j) José de Anchieta Anastácio Rodrigues de Lima disse que celebrou contrato com Ítalo apenas para satisfazer à exigência do edital, tendo rescindido o contrato poucos meses depois, e que o Engenheiro não acompanhou a obra (peça 314, p. 117) . A versão foi confirmada (peça 9, p. 1-2) pela contratada, que disse, por outro lado, que quem prestou os serviços de engenharia elétrica foi o sócio dela, Engenheiro Flávio Nunes Soares. Mas, José de Anchieta disse à Polícia Federal (peça 314, p. 117) que quem estava construindo a obra não era a empresa Livramento;
k) a contratada não registrou obras no INSS durante o exercício de 2012, quando da gestão da ex-Prefeita (peça 309, p. 50) ;
l) a empresa (RAVY Construções e Serviços) do irmão de José de Anchieta (sócio da contratada) efetuou depósitos na conta de MIR (Manoel Ramalho Lins) , Encarregado da Fiscalização das Obras de Conceição/PB (peça 314, p. 117-122) , por trabalhos prestados na obra em destaque;
m) a Polícia Federal identificou depósito (peça 314, p. 117-122) , no valor de R$ 2.000,00, feito em 8/1/2013 pelo irmão do sócio da contratada em favor do Professor Ítalo Oriente, quando o favorecido, a contratada e mencionado sócio declararam que Ítalo não trabalhou na obra.
8.4. Dispositivos violados:
a) em relação à empresa e respectivos sócios: art. 71, inciso II, da Constituição Federal/1988, c/c o art. 93 do Decreto-Lei 200, de 25/2/1967; arts. 1º e 2º da Lei 6.496, de 7/12/1977; art. 3º da Resolução-Confea 425, de 18/12/1998; arts. 216 e 219, §§ 5º e 6º, do Decreto 3.048, de 6/5/1999; art. 876 da Lei 10.406, de 10/1/2002; art. 90 da Lei 8.666, de 21/6/1993;
b) em relação à ex-Prefeita e seu filho Braguinha: arts. 37, caput e inciso XXI, e 71, inciso II, da Constituição Federal/1988, c/c o art. 93 do Decreto-Lei 200, de 25/2/1967; arts. 3º, § 1º, inciso I, 30, §§ 1º, inciso I, e 2º, e 90 da Lei 8.666/1993; Súmula 263 do TCU; Norma Regulamentar/MTE 4; art. 20 da Instrução Normativa-STN 1, de 15/1/1997; arts. 62 e 63 da Lei 4.320, de 17/3/1964; arts. 1º e 2º da Lei 6.496, de 7/12/1977; art. 3º da Resolução-Confea 425, de 18/12/1998; arts. 216 e 219, §§ 5º e 6º, do Decreto 3.048, de 6/5/1999;
c) em relação aos membros da comissão de licitação: arts. 37, caput e inciso XXI, e 71, inciso II, da Constituição Federal/1988, c/c o art. 93 do Decreto-Lei 200, de 25/2/1967; arts. 3º, § 1º, inciso I, 30, §§ 1º, inciso I, e 2º, e 90 da Lei 8.666/1993; Súmula 263 do TCU; Norma Regulamentar/MTE 4;
d) em relação a Ítalo Oriente: arts. 71, inciso II, da Constituição Federal/1988; arts. 876 e 927 da Lei 10.406/2002; art. 90 da Lei 8.666/1993;
e) em relação a Sérgio Pessoa Araújo: arts. 71, inciso II, da Constituição Federal/1988; arts. 62 e 63 da Lei 4.320, de 17/3/1964; art. 876 da Lei 10.406/2002.
8.5. Quantificação do débito:
	Datas de Ocorrência 
	Valores históricos (R$) 
	Responsáveis Solidários

	16/8/2012
	578.990,81
	Vani, Francisco, Ana, Maria Vilma, Maria Cenir, Livramento Construções, José, Flávio e Ítalo.

	16/8/2012
	50.000,00
	Vani, Francisco, Ana, Maria Vilma, Maria Cenir, Livramento Construções, José, Flávio, Ítalo e Sérgio.

8.6. Responsáveis solidários:
- Vani Leite Braga de Figueiredo (XXX.909.804-XX) , ex-Prefeita;
- Francisco de Oliveira Braga Neto (XXX.502.304-XX) , filho da ex-Prefeita;
- Ana Thereza Chaves Loureiro (XXX.367.014-XX) , Maria Vilma de Oliveira (XXX.227.734-XX) e Maria Cenir Ramalho (XXX.555.974-XX) , Presidente e membros da CPL, respectivamente;
- Livramento Construções, Serviços e Projetos Ltda. (09.326.532/0001/98) ;
- José de Anchieta Anastácio Rodrigues de Lima (XXX.363.624-XX) e Flávio Nunes de Sousa (XXX.872.804-XX) , sócios da empresa;
- Ítalo Oriente (XXX.355.424-XX) , Engenheiro Elétrico;
- Sérgio Pessoa Araújo (XXX.455.904-XX) , Engenheiro Civil.
8.7. Alegações de defesa apresentadas em peça conjunta de igual teor e mediante procurador em comum, por Cenir Ramalho e Maria Vilma de Oliveira em 8/9/2016 (peça 408) , posteriormente complementada em 24/1/2017 (peça 453) :
8.7.1. Preliminarmente, na sua primeira peça de defesa, de igual teor à segunda peça de defesa, os responsáveis alegam que o Tribunal de Contas do Estado da Paraíba (TCE/PB) julgou regular a licitação em apreço e o contrato decorrente, após a análise técnica dos seus aspectos formais, o que afastaria a imputação das irregularidades ora tratadas.
8.7.2. Na sequência, alegam não ser possível a condenação baseada apenas em suposições ou incertezas, para ao final registrarem a inocorrência de danos ao erário, ausências de dolo, má-fé, culpa grave ou locupletamento dos responsáveis, para reconhecer tão somente a ocorrência de erros de ordem formal, facilmente sanáveis.
8.8. Alegações de defesa apresentadas por Vani Leite Braga de Figueiredo em 24/8/2016 (peça 399) , posteriormente complementada em 23/1/2017 (peça 452) :
8.8.1. Preliminarmente, nas duas peças de defesa com o mesmo teor, o representante da responsável informa que a obra do complexo hídrico foi integralmente concluída e entregue a população de conceição, tendo sido atingido 100% da execução física, com apenas 90% do valor liberado, estando a obra em pleno uso, tudo conforme previsto no plano de trabalho, o que sanearia as irregularidades em apreço.
8.8.2. Em seguida, aduz que as licitações eram realizadas pela comissão permanente de licitação, sem qualquer interferência da ex-gestora, que somente a homologava, na condição de agente político, não sendo cabível responsabilizá-la por imprecisões e irregularidades que não lhe foram apontadas pela comissão de licitação ou por sua assessoria jurídica.
8.8.3. Argumenta, na sequência, que não seria razoável exigir do gestor uma análise minuciosa dos aspectos formais dos procedimentos licitatórios, não tendo ocorrido conduta dolosa ou culposa no certame em tela.
8.8.4. Acrescenta que o TCE/PB aprovou a regularidade do certame licitatório e do contrato decorrente, que não há elemento material que apontem para a ocorrência de culpa grave, má-fé, dolo do agente ou lesão ao erário, mas somente meras suposições e/ou incertezas, erros formais que não justificaria processo de tomada de contas especial para apurar o contrato de repasse em comento.
8.9. Alegações de defesa apresentadas por Francisco de Oliveira Braga Neto em 31/8/2016 (peça 403) , posteriormente complementada em 23/1/2017 (peça 451) :
8.9.1. Preliminarmente, nas duas peças de defesa com o mesmo teor, o representante do responsável informa que a obra do complexo hídrico foi integralmente concluída e entregue a população de conceição, tendo sido atingido 100% da execução física, com apenas 90% do valor liberado, estando a obra em pleno uso, tudo conforme previsto no plano de trabalho, o que sanearia as irregularidades em apreço.
8.9.2. Argumenta, em seguida, que 'o defendente não possui qualquer relação com a Prefeitura Municipal de Conceição, sendo apenas filho da ex-gestora municipal, contudo sem ocupar qualquer cargo ou função na Edilidade, o que de plano impede de que lhe sejam atribuídos quaisquer atos na execução do convênio em apreço'.
8.9.3. Acrescenta que o TCE/PB aprovou a regularidade do certame licitatório e do contrato decorrente, que não há elemento material que apontem para a ocorrência de culpa grave, má-fé, dolo do agente, locupletamento ilícito ou lesão ao erário, mas somente meras suposições e/ou incertezas, erros formais que não justificaria processo de tomada de contas especial para apurar o contrato de repasse em comento.
8.10. Alegações de defesa apresentadas pela empresa Livramento Construtora em 8/8/2016 (peças 383-390) , posteriormente complementada em 9/1/2017 (peça 442) :
8.10.1. Preliminarmente, o representante da responsável argumenta que a execução do objeto do contrato de repasse em apreço foi fiscalizada e aprovada pela CEF, mandatária da União na análise do procedimento licitatório e sua consonância com a Lei 8.6661993, na comprovação de que a obra foi realizada e de que os valores pagos foram regulares, conforme Decreto 1.819/1996 e jurisprudência deste Tribunal (Acórdão 347/2007-TCU-Plenário) e do Tribunal Regional Federal da 5ª Região (TRF da 5ª Região. 1 ª Turma. Rei. Des. Cesar Carvalho. AC 404230 PB. Julgado em 24.01 .2008) .
8.10.1.1. Assim, conclui que como a CEF, após medições realizadas in loco, liberou a totalidade dos pagamentos devidos, depreende-se que considerou regulares e legais o procedimento licitatório que o precedeu e a efetiva execução das obras contratadas, sendo descabida a ocorrência de suposta fraude à licitação e recebimento de recursos federais sem que tivessem sido executados os serviços correspondentes.
8.10.2. Argumenta, em seguida, que a obra foi objeto de fiscalização pela Controladoria Geral da União - CGU e da Operação Premier da Polícia Federal, entre 2012 e 2013, que teriam esmiuçado o procedimento licitatório e a execução da obra, suspendendo preliminarmente o pagamento da segunda medição, para ao final autorizar a continuidade da obra e os pagamentos das medições entre 2013 e 2015, o que validaria a regularidade do procedimento licitatório e da execução da obra, afastando qualquer suspeita de má aplicação das verbas públicas.
8.10.3. Quanto à exigência de a empresa contratada ter em seus quadros um engenheiro elétrico caracterizar uma restrição indevida à competitividade do certame (item 11.5 do edital) , alega que tal exigência, necessária ante a previsão no projeto de instalação de uma elevatória no complexo hídrico, com bomba e motor, informava que essa comprovação somente dar-se-ia por ocasião da apresentação da proposta, tendo qualquer empresa licitante mais de um mês, entre o edital (2/3/2012) e a apresentação da proposta (9/4/2012) para contratar este profissional e adequar-se ao edital. Ademais, informa que a empresa Livramento Construções não foi beneficiada com essa previsão editalícia, tanto que precisou contratar profissional, em 16/3/2012, para atender referida exigência.
8.10.4. No que concerne à execução das obras, argumenta que ela foi regular, restando bastante claro que a empresa Livramento Construções executou a obra, sob os seguintes argumentos:
a) a CEF aprovou e pagou o que foi medido, conforme boletins de medição, tendo sido suspensa a segunda medição por determinação da CGU, ocorrida em 6/12/2012, que depois liberou o pagamento desta e a continuidade da obra, 'após minuciosa averiguação de todos os documentos e demais provas envolvidas na contratação da empresa e execução da obra';
b) o contrato de repasse encontra-se na situação de 'adimplente' no Portal da Transparência do Governo Federal;
c) não procede a informação de que a obra não tinha responsável técnico, pois Flávio Nunes de Souza (. CREA 1601352522) era o engenheiro responsável pela obra do complexo hídrico, conforme respectivo ART de execução;
d) fotografias da execução das obras mostrariam a utilização de máquinas da Livramento Construções na execução da obra, com a logomarca 'LVR Construções';
e) a existência do registro da matrícula CEI da obra junto ao INSS, no ano de 2012,
8.10.5. Ao final, o representante da empresa contratada pede o arquivamento do presente processo de tomada de contas especial, com fundamento no art. 7º, inciso II, da IN/TCU 71/2012.
8.11. Alegações de defesa apresentadas por Flávio Nunes de Sousa (XXX.872.804-XX) , sócio da empresa Livramento Construções Serviços e Projetos Ltda., em 11/8/2016 (peça 380) , posteriormente complementada em 21/2/2017 (peça 461) :
8.11.1. Preliminarmente, nas duas peças de defesa de mesmo teor, o representante do responsável arguiu a ilegitimidade passiva deste, uma vez que não era administrador da empresa contratada, mas apenas quotista minoritário com função técnica, conforme contrato social anexado, e não tinha qualquer vínculo com o município de Conceição/PB.
8.11.2. Portanto, o responsável não teria qualquer comando de gestão, somente sendo lembrado no processo em análise apenas por ocasião das medições da obra, para citar jurisprudência deste Tribunal que afastaria sua responsabilidade (Acórdão 3795/2010-TCU-Segunda Câmara) .
8.11.3. Acrescenta que as irregularidades relatadas nas alíneas 'a', 'd', 'e' e 'f' do item 7.1.3 desta instrução são de inteira responsabilidade dos membros da comissão de licitação; e as relatadas nas alíneas 'c', 'd', 'g', 'h', 'i', 'j', 'l' e 'm' do item 7.1.3 desta instrução, que o defendente não tem qualquer relação com a descrição dos fatos e com as evidências, para concluir que não pode ser responsabilizado por atos de terceiros e de seu desconhecimento.
8.11.4. Ao final, contesta a ausência de nexo causal entre os recursos e a execução da obra, em face da documentação comprobatória dos pagamentos efetuados à empresa contratada.
8.12. Alegações de defesa apresentadas por Ítalo Oriente (XXX.355.424-XX) , engenheiro elétrico em 10/10/2016 (peça 415) :
8.12.1. Preliminarmente, o responsável alega que foi convidado para prestar serviços como engenheiro elétrico em regime de urgência pela empresa Livramentos Construções, sem antes ter qualquer conhecimento com os seus proprietários, tendo emprestado seu nome de forma altruísta em caráter provisório até ser substituído por outro profissional.
8.12.2. Em seguida, acrescenta que firmou contrato padrão com remuneração fixada previamente pelo CREA/PB apenas para suprir a necessidade documental que tinha naquele momento a empresa contratante, pois não teria cobrado nenhum pagamento pelo favor prestado e não teria de fato prestado nenhum serviço.
8.12.3. Quanto ao valor recebido pelo responsável de R$ 2.000,00, efetuado pelo irmão de José Anchieta, proprietário da empresa Livramento Construções, informa que decorreu de um pedido pessoal do responsável para atender despesa imprevista de funeral de um meio-irmão, ocorrido em 2013, e que não teria recebido se soubesse que era originário de desvio de verbas públicas.
8.12.4. Mais adiante, o representante do responsável reforça que ele era completamente estranho ao processo fraudulento, pois não fazia parte do quadro funcional da multicitada empresa e não lhe prestou quaisquer serviços, contrapondo com a conduta justa e a moral ilibada com que o responsável rege sua vida.
8.12.5. Alega a ilegitimidade passiva do responsável, sob o argumento que ele não era ordenador de despesas, não conduziu processo licitatório, não mantinha vínculos com o município de Conceição/PB, tendo sido contratado por José Anchieta somente para satisfazer exigência do edital do certame licitatório.
8.12.6. Aduz que o responsável agiu de boa-fé, sem qualquer intenção de obter vantagem ilegal, e para comprová-la informa o compromisso por ele assumido de devolver, neste processo e em parcelas, o valor de R$ 2.000,00 aos cofres públicos.
8.12.7. Advoga a exclusão da responsabilidade solidária do defendente quanto ao montante do débito apurado, sob a alegação de que ele era um terceiro alheio ao conluio doloso, não sendo contratante ou parte interessada na prática do ato irregular.
8.12.8. Contesta, na sequência, a violação do art. 71, II, da CF, pois o defendente não teria atrapalhado a atuação constitucional deste Tribunal; aos arts. 876 e 927 do Código Civil/2002, pois em nenhum momento praticou ato ilícito ou causou dano a outro ou ao erário, de forma dolosa, pois teve seu nome utilizado de forma desleal e desonrosa para fins ilegais; e ao art. 90 da Lei 8.666/1993, pois não teve vontade e consciência da prática de crime para obter vantagens decorrentes da adjudicação do objeto licitatório.
8.12.9. Ao final, pede a ilegitimidade passiva do defendente ou o julgamento no mérito pela improcedência da presente tomada de contas especial.
8.13. Alegações de defesa apresentadas por Sérgio Pessoa Araújo (XXX.455.904-XX) , engenheiro civil em 29/8/2016 (peça 402) :
8.13.1. O responsável inicia sua defesa informando que não elaborou o projeto de construção da barragem, tendo participado somente com a atualização dos preços e elaboração de um projeto complementar de abastecimento d'água da comunidade localizada nas cercanias do açude, a serem custeados com os recursos financeiros oriundos da aplicação dos repasses federais, enquanto estavam sem utilização na conta específica do convênio.
8.13.2. Em seguida, alega que foi engenheiro da empresa Hidrogeo apenas como responsável técnico, durante alguns anos, e que soube que o valor de R$ 50.000,00, pago àquela empresa, decorreu de aluguel de máquinas para execução da obra conveniada, mas que as pessoas indicadas para esclarecer a questão seriam os proprietários das duas empresas.
8.13.3. Acrescenta que prestou serviços de assessoria técnica à empresa Livramento Construções apenas quanto à obra do sistema de abastecimento d´água, pois foi o projetista, tendo comparecido ao local da obra por três ou quatro vezes durante a construção.
8.13.4. Alega que compareceu na CGU, acompanhando o filho da prefeita, por conta de sua experiência profissional, para tratar da paralisação das obras de construção da barragem e do abastecimento d'água.
8.13.5. Quanto a ter falado sobre o 'peru de natal', explica-se que se referia ao pagamento dos serviços de consultoria prestados no projeto do sistema de abastecimento d'água, que contou inclusive com sua presença no Ministério da Integração Nacional durante a análise do projeto.
8.13.6. Finalmente, acrescenta alguns dados sobre seu currículo profissional, informa os fortes laços de amizade com a prefeita de Conceição à época e pede reconsideração quanto à sua inclusão no presente processo.
8.14. Análise:
8.14.1. Os argumentos de que houve fiscalização e aprovação da licitação e da obra pelo Tribunal de Contas do Estado da Paraíba (TCE/PB) , trazido pelos responsáveis; de que a Caixa Econômica Federal também fiscalizou e aprovou a regularidade da obra e dos pagamentos efetuados, levantado pela empresa Livramento; e de que a Controladoria Geral da União e/ou pela Polícia Federal teria atestado a regularidade da licitação e autorizado a continuidade das obras, não tem o condão de afastar em definitivo a ocorrência de irregularidade principal em tela, que é a ausência do nexo causal entre os recursos repassados e a execução das obras, haja vista os indícios de que a empresa Livramento Construções, Serviços e Projetos Ltda. não foi quem executou os serviços correspondentes aos referidos recursos, tais como os seguintes relatados no item 8.3 desta instrução:
h) no local da obra, Arquelau Nazaro de Amorim confirmou (peça 8, p. 16) à CGU a inexistência de vínculo empregatício formal, durante a gestão da ex-Prefeita, entre trabalhadores da obra e a empresa Livramento;
i) diálogos telefônicos (peça 315, p. 24-26) captaram Braguinha dando orientação para forjamento de contratos trabalhistas, preenchimento de boletins de medição e para pessoas simularem que estavam trabalhando nas obras, a fim de enganar a CGU;
j) José de Anchieta Anastácio Rodrigues de Lima disse que celebrou contrato com Ítalo apenas para satisfazer à exigência do edital, tendo rescindido o contrato poucos meses depois, e que o Engenheiro não acompanhou a obra (peça 314, p. 117) . A versão foi confirmada (peça 9, p. 1-2) pela contratada, que disse, por outro lado, que quem prestou os serviços de engenharia elétrica foi o sócio dela, Engenheiro Flávio Nunes Soares. Mas, José de Anchieta disse à Polícia Federal (peça 314, p. 117) que quem estava construindo a obra não era a empresa Livramento;
k) a contratada não registrou obras no INSS durante o exercício de 2012, quando da gestão da ex-Prefeita (peça 309, p. 50) ;
8.14.2. Nem mesmo a constatação da execução física de 100% dos serviços, quando foi liberado apenas 90% dos recursos previstos, é suficiente para comprovar a regularidade da avença, pois a jurisprudência desta Corte é no sentido de que a mera execução física do objeto ou de parte dele, por si só, não comprova que os recursos foram aplicados corretamente, cabendo ao responsável demonstrar o nexo causal entre os recursos que lhe foram repassados e os documentos de despesas referentes à execução, tais como notas de empenho, recibos, notas fiscais, extratos bancários, de forma que seja possível confirmar que determinada obra foi executada com os recursos transferidos.
8.14.2.1. Esse entendimento fundamenta-se no dever de prestar contas, previsto no parágrafo único do art. 70 da Constituição Federal, bem como em outros normativos infraconstitucionais, como o Decreto-Lei 200/1967. Nesse sentido é o teor dos Acórdão 2024/2016-TCU-Segunda Câmara, rel. Ana Arraes; 1.449/2016-TCU-2ª Câmara, rel. Ana Arraes; 11.236/2015-TCU-2ª Câmara, rel. Ana Arraes; 11.222/2015-TCU-2ª Câmara, rel. Augusto Nardes; e 7.612/2015-TCU-1ª Câmara, rel. Walton Alencar Rodrigues.
8.14.2.2. Desse modo, os documentos constantes do processo comprovam a execução do objeto, mas não permitem concluir sobre a correta aplicação dos recursos repassados, devendo por isso ser rejeitadas as contas dos gestores, sendo estes condenados ao valor total do débito.
8.14.3. Relativamente às alegações de boa-fé arguidas pelos gestores, a jurisprudência deste Tribunal sedimentou entendimento de que, quando se trata de processos atinentes ao exercício do controle financeiro da Administração Pública, tais como o que ora se examina, a boa-fé não pode ser presumida, devendo ser demonstrada e comprovada a partir dos elementos que integram os autos.
8.14.3.1. Tal interpretação decorre da compreensão de que, relativamente à fiscalização dos gastos públicos, privilegia-se a inversão do ônus da prova, pois cabe ao gestor comprovar a boa aplicação dos dinheiros e valores públicos sob sua responsabilidade.
8.14.3.2. Nesse contexto, e após exame de toda a documentação carreada aos autos, não há como se vislumbrar a boa-fé nas condutas dos responsáveis, já que não foram constatados atos ou fatos atenuantes os quais pudessem apontar para atitude zelosa e diligente dos responsáveis na gestão da coisa pública. Com efeito, também não alcançou eles o intento de comprovar a correta aplicação dos recursos que lhe foram confiados, restringindo-se a apresentar alegações incapazes de elidir a irregularidade cometida.
8.14.3.3. Sobre o assunto, o art. 202, § 6º, do Regimento Interno/TCU, estabelece que, não restando configurada de forma objetiva a boa-fé dos responsáveis, o Tribunal proferirá, desde logo, o julgamento definitivo de mérito pela irregularidade das contas.
8.14.3.4. São nesse sentido os Acórdão 10995/2015-TCU-Segunda Câmara, rel. Marcos Bemquerer; 7.473/2015-TCU-1ª Câmara, rel. Benjamin Zymler; 9376/2015-TCU-2ª Câmara, rel. Vital do Rêgo; 8.928/2015-TCU-2ª Câmara, rel. Marcos Bemquerer; 1895/2014-TCU - 2ª Câmara, rel. Ana Arraes, entre outros.
8.14.4. Quanto ao argumento apresentado por Vani Leite Braga de Figueiredo de que não pode ser responsabilizada por imprecisões ou irregularidades não apontadas pela comissão de licitação, ainda que não tenha participado da elaboração do edital, os membros da comissão de licitação e a ex-prefeita, ao homologar o procedimento, admitiram e toleraram a inclusão de cláusulas e condições que frustraram em tese o caráter competitivo da licitação.
8.14.4.1. Sobre o tema, transcrevo excerto do Relatório que conduziu o Acórdão 1526/2016-TCU-Plenário, da lavra do Ministro Augusto Nardes:
Segundo a publicação do TCU Licitações e Contratos - Orientações de Jurisprudência do TCU - 4ª edição, 'homologação é ato que ratifica todo o procedimento licitatório e confere aos atos praticados aprovação para que produzam efeitos jurídicos necessários'. Segundo jurisprudência desta Casa, 'pelos vícios ocorridos em procedimento licitatório cabe a responsabilização solidária da autoridade que homologa o certame, exceto se as irregularidades decorrerem de vícios ocultos, dificilmente perceptíveis na análise procedida por essa autoridade' (Acórdãos do Plenário 3.389/2010, 1.457/2010, 787/2009; Acórdão da 2ª Câmara, 1.685/2007 e Acórdão da 1ª Câmara, 690/2008, dentre outros) . No caso presente, não há que se falar em vícios ocultos, ainda mais pela vasta experiência de Laélio, conforme atestam afirmações de outros responsáveis chamados em audiência, posto que as cláusulas que restringiram a competitividade constaram do edital, que deveria ter sido objeto de conferência em sua homologação.
8.14.4.2. Em relação a esse tema, a jurisprudência do Tribunal é no sentido de que o ato convocatório deve estabelecer as regras para a seleção da proposta mais vantajosa para a Administração, não se admitindo cláusulas desnecessárias ou inadequadas, que restrinjam o caráter competitivo do certame (Acórdão 885/2011-TCU-Plenário, rel. Augusto Sherman; 1.028/2011-TCU-Plenário, rel. André de Carvalho; 2.796/2011-TCU-2a Câmara, rel. Raimundo Carreiro; 168/2009-TCU-Plenário, rel. José Jorge; 1.745/2009-TCU-Plenário, rel. Marcos Bemquerer; 3.966/2009-TCU-2a Câmara, rel. Benjamin Zymler; 4.300/2009-TCU-2a Câmara, rel. Aroldo Cedraz; 6.233/2009-TCU-1a Câmara, rel. Marcos Bemquerer e 354/2008-TCU-Plenário, rel. Augusto Nardes) .
8.14.4.3. Dessa forma, a exigência de requisitos excessivos ou desarrazoados configura ato irregular, por restringir a participação dos licitantes, ofendendo os princípios constitucionais que regulam a licitação.
8.14.4.5. No caso em apreço, vinte empresas adquiriram o edital, mas somente seis participaram do torneio, e apenas a contratada foi habilitada, o que revela à primeira vista a ocorrência da restrição à participação dos licitantes.
8.14.4.6. Assim, a inclusão das cláusulas desnecessárias revelou-se uma grave infração à norma legal, que deve ser sopesada por ocasião da proposta de julgamento das presentes contas, sem prejuízo de que seja emitida ciência ao município de Conceição/PB para abster de incluir, em seus editais, cláusulas ou condições não previstas na Lei 8.666/1993, que frustrem o caráter competitivo das licitações.
8.14.5. Com relação ao argumento apresentado por Francisco de Oliveira Braga Neto, de que não mantinha qualquer relação com a Prefeitura Municipal de Conceição, pois não exercia qualquer cargo ou função na Edilidade, não merece guarida, ante os fatos apurados pela CGU e pela Polícia Federal, conforme relatado na instrução de peça 330:
1. Todavia, antes impende mencionar que a representante denunciou a existência de aparato ilegal no município de Conceição/PB, comandado pelo filho (Francisco de Oliveira Braga Neto - Braguinha) da então Prefeita (Vani Leite Braga de Figueiredo) , o qual, embora não integrasse oficialmente os quadros funcionais da edilidade, era quem, de fato, administrava a Prefeitura, com a permissão da Mãe, direcionando licitações, com apoio operacional da comissão licitatória, executando as obras, com pessoal próprio, e desviando recursos públicos.
2. Realmente, as provas colhidas pela CGU (peças 27-330) e Polícia Federal (peças 424-430) confirmam a versão da representante. As provas apontam a adoção, naquela administração, do mesmo modus operandi revelado por Sérgio Pessoa Araújo (XXX.455.904-XX) durante outra operação ('Transparência', peça 447) da Polícia Federal (PF) , Engenheiro Civil também envolvido nos fatos objeto da 'operação Premier'. Referido modus consiste em prévio ajuste, pelo qual se define a empresa a ser contratada e as comissões que ela pagará às outras interessadas e aos agentes públicos, incluindo parlamentares federais. Em seguida, utiliza-se, para montar a licitação, de empresas do mesmo proprietário a ser beneficiado ou este toma emprestado empresas de outro empresário criminoso, para compor o certame, de modo que se transmite a sensação de haver concorrência e licitação, quando, na realidade, todo o procedimento é montado, com a colaboração da comissão licitatória. Finalmente, o município executa com recursos próprios o objeto contratado e a verba federal transferida é desviada em prol dos envolvidos.
8.14.5.1. Outra evidência está relatada na alínea 'i' do item 8.3 desta instrução:
i) diálogos telefônicos (peça 315, p. 24-26) captaram Braguinha dando orientação para forjamento de contratos trabalhistas, preenchimento de boletins de medição e para pessoas simularem que estavam trabalhando nas obras, a fim de enganar a CGU;
8.14.6. No que concerne à alegação de Flávio Nunes de Sousa de que era apenas sócio quotista minoritário da empresa Livramento, com função técnica, a jurisprudência deste Tribunal propende para a remissão dos sócios alheios à gestão das empresas faltosas, como o Acórdão 3158/2005-TCU-Primeira Câmara, cuja ementa merece transcrição:
'Sumário: Tomada de Contas Especial. Irregularidades na prestação de contas de recursos captados pela empresa Alfa Consultoria e Marketing Cultural Ltda., na forma prevista no parágrafo 6º do artigo 19 da Lei 8.313, de 23 de dezembro de 1991. Citação da empresa solidariamente com seus dois sócios. Alegações de defesa apresentadas em separado pelos sócios. Acatadas as alegações para afastar a solidariedade do sócio minoritário, que não participou da gestão da empresa. Rejeição das alegações de defesa do sócio-gerente. Contas julgadas irregulares com débito solidário à empresa e ao sócio-gerente. Aplicação de multa. Autorização para cobrança judicial da dívida.' (Grifei.) 
8.14.6.1. Na esfera tributária, como transcrito no Relatório condutor do Acórdão 8572/2017-TCU-Segunda Câmara, assim vem sendo tratado o tema:
37.7 Vale colacionar, a título de comparação, o entendimento que vem sendo dado na esfera tributária ao sócio minoritário das sociedades por cotas de responsabilidade limitada que não exerce efetivamente a administração da empresa, conforme o exposto na decisão da 4ª Turma do Tribunal Regional Federal da 3ª Região, Acórdão 24.855, no âmbito do processo 89.03.024855-4:
Ementa: Tributário. Execução fiscal. Sociedade por quotas de responsabilidade limitada. Sócio cotista. Responsabilidade tributária.
A responsabilidade do sócio quotista de sociedade por quotas de responsabilidade limitada, prevista no art.135, inciso III do CTN só se caracteriza quando o sócio exerceu ou exerce a gerência ou administração, de fato ou de direito, da sociedade, no período ou momento de ocorrência do fato gerador da obrigação. Sócio quotista minoritário, que não exerceu nem exerce função de gerência ou administração não é responsável, por substituição, pelos tributos devidos pela sociedade, a luz do inciso III do art. 135, do CTN. 2. Apelação e remessa oficial improvidas. (grifei) 
8.14.6.2. Entretanto, conquanto seja sócio minoritário cotista, Flávio Nunes de Sousa era o responsável técnico pelas obras realizadas pela empresa Livramento, como engenheiro civil, tanto que os atestados de capacidade técnica, emitidos pela contratante, e as certidões de acervo técnico expedidas pelo CREA, apresentados para fins de habilitação técnica da empresa no certame licitatório (peças 96 e 97) , o apontavam como o responsável técnico da empresa.
8.14.6.3. Ademais, ainda que José de Anchieta tenha assinado a maioria dos documentos de habilitação (peças 97 e 98, peça 99, p. 1-30) , tenha representado a empresa nas sessões de abertura das propostas (peça 100, p. 10-11) , e assinado o contrato (peça 100, p. 28~37) e a ordem de serviço (peça 100, p. 42) ; Flávio Nunes de Sousa assinou conjuntamente com aquele a proposta e respectiva planilha orçamentária (peça 99, p. 53-70 e peça 100, p. 1-8) .
8.14.6.4. Portanto, a atuação como responsável técnico da empresa, que acompanhou todas as obras supostamente realizadas pela empresa Livramento, não havendo nos autos nada que comprove que na obra objeto do contrato de repasse em apreço tenha sido diferente, coloca Flávio Nunes de Sousa como participante ativo da gestão da empresa e que concorreu diretamente para a ocorrência da irregularidade da ausência do nexo de causalidade.
8.14.7. Quanto ao argumento, trazido por Flávio Nunes de Sousa, de que as irregularidades elencadas nas alíneas 'a', 'e' e 'f' do item 8.3 desta instrução, são de responsabilidade dos membros da comissão permanente de licitação, cabe-lhe razão, entretanto, permanece a conduta pela qual ele e a empresa foram citados, qual seja 'receber pagamentos feitos com recursos federais sem ter executado o objeto contratado e fornecer documentos para comprovação de despesas fictícias'.
8.14.8. Por seu turno, a alegação de que as evidências constantes das alíneas 'c', 'd', 'g', 'h', 'i', 'j', 'l' e 'm' do item 8.3 desta instrução não guardaria qualquer relação com o defendente, Flávio Nunes de Sousa, não merece guarida, pois são condutas levadas a efeito ou que tiveram a participação da empresa Livramento e/ou do seu sócio gerente, José de Anchieta, em nome daquela, que conduzem às conclusões de que houve burla ao certame licitatório na contratação fictícia do engenheiro elétrico Ítalo Oriente (alíneas 'c', 'j' e 'm') , de que a empresa efetivamente não executou a obra (alíneas 'g'. 'h', 'i', 'j' e 'l') e de que houve desrespeito às normas de segurança dos trabalhadores (alínea 'd') .
8.14.9. Com relação aos outros argumentos trazidos pela empresa Livramento, não merecem acolhimento, conforme a seguir relatado.
8.14.9.1. A alegação de que a exigência da contratação de engenheiro elétrico prevista no edital não representou restrição indevida à competitividade do certame, pois essa comprovação somente dar-se-ia no momento da apresentação da proposta e era pertinente ante a previsão de instalação de uma elevatória no complexo hídrico, não tem o condão de afastar o caráter restritivo da exigência, pois a obra era composta por serviços eminentemente de engenharia civil, cujo profissional tem também competência para gerir pequenos serviços elétricos como a instalação de um motor e uma bomba.
8.14.9.2. A exigência era tão descabida, que a empresa Livramento formulou um contrato fictício com engenheiro elétrico, como ficou provado nos autos, apenas para atender essa demanda do edital, sem que o profissional tivesse prestado qualquer serviço.
8.14.9.3. Ainda que se deva imputar a responsabilidade, por essa exigência editalícia indevida, aos representantes da administração, não se pode deixar de concluir que a empresa Livramento foi por ela favorecida, ao contrário do que afirmou o seu representante, pois cumpriu a exigência mediante contrato fictício.
8.14.10. A informação do representante da empresa de que o responsável técnico da obra era o engenheiro civil Flávio Nunes de Sousa, conforme ART de execução, não é suficiente para contrapor à evidência de que a CGU não encontrou engenheiro civil, elétrico e de segurança do trabalho atuando na obra, pois ficou evidente nos autos que não houve a execução dos serviços pela empresa Livramento e nem o seu responsável técnico fez o acompanhamento dessa execução. Também ficou patente que não houve acompanhamento da obra por engenheiro elétrico, muito menos por engenheiro de segurança do trabalho.
8.14.11. Também não se revela suficiente para atestar que a empresa Livramento executou as obras a apresentação de fotografia de uma retroescavadeira com a marca LVR em situação de trabalho, pois além de ser um único instantâneo, não é possível afirmar que ela estava operando na obra em apreço. Há outras fotos mostrando a mesma máquina (peça 385, p. 5, 8, 12 e 13 e peça 387, p. 11) e também uma motoniveladora (peça 387, p. 2, 3, 4 e 12) e um caminhão basculante (peça 386, p. 18) com a marca da LVR.
8.14.11.1. Sobre a foto apresentada na defesa (peça 383, p. 20 ou peça 442, p. 20) , ela compõe um relatório fotográfico, realizado pela empresa, ao que tudo indica no dia 16/5/2012 (as fotos constantes da peça 387, p. 8-10, trazem esta data) , referente à primeira medição da obra (peça 384, p. 67-69) , realizada em 27/6/2012, no valor de R$ 628.990,81, recebido em 16/8/2012, pelos serviços de escavação material realizados entre 7/5/2012 e 27/6/2012, tendo o pagamento sido efetuado em 16/8/2012 (peça 384, p. 294) , onde se vê também, contrariando a tese defendida, a presença de trabalhadores sem uniformes que identificassem a empresa (foto 9, peça 384, p. 68) . Há outras fotos mostrando trabalhadores sem uniforme (peça 385, p. 2, 4, 5, 8 e 10; peça 386, p. 4, 5 e 17 e peça 387, p. 1, 2, 5, 6, 7, 10 e 13) .
8.14.11.2. Ainda que haja indícios fotográficos de que foram usadas máquinas com a marca LVR, durante a primeira medição, eles são inconsistentes com os demais indícios, tais como os relatados nas alíneas 'c.3', 'd', 'h', 'i', 'j' e 'l' do item 8.3 desta instrução, tendo as fotografias apresentadas reforçado o indício de que a mão de obra utilizada não mantinha relações de emprego com a empresa contratada.
8.14.11.3. As fotos das máquinas com a marca LVR guarda consistência com a defesa apresentada por Sérgio Pessoa Araújo, quanto ao pagamento de R$ 50.000,00, feito pela empresa Livramento à empresa Hidrogeo em 20/8/2012, após o recebimento da primeira medição em 16/8/2012, ter se destinado ao aluguel de máquinas, o que seria mais um indício consistente de que a participação daquela empresa foi apenas como intermediária nos pagamentos e na utilização de sua marca, sem de fato ter executado a obra.
8.14.12. Finalmente, o representante da Livramento argumentou que a obra foi matriculada no INSS, mas não apresentou o comprovante respectivo. De forma diversa, o extrato da RAIS da empresa Livramento, referente ao exercício de 2012, informa a inexistência de registro CEI a ela vinculado (peça 309, p. 50) .
8.14.13. No que concerne à defesa apresentada por Ítalo Oriente, a informação prestada por ele de que emprestou o seu nome graciosamente e firmou contrato para prestar serviços de engenharia elétrica, somente para suprir uma necessidade documental da contratada, não tendo recebido pagamentos ou efetuado serviços, conduz a conclusão de que sua conduta concorreu para a burla ao procedimento licitatório, sendo determinante para que a empresa Livramento fosse vencedora do certame. Não há razão, portanto, a alegação de ilegitimidade passiva, bem como, conforme relatado no item 8.5 desta instrução, a de que teria agido de boa-fé.
8.14.13.1. Há que se ponderar, entretanto, que os indícios constantes dos autos apontam para a participação do responsável apenas em dois eventos - ao firmar contrato fictício com a empresa Livramento e ao receber desta R$ 2.000,00, que não teria sido em virtude da contraprestação de serviços, pois esta de fato não teria acontecido.
8.14.13.2. Assim, entendemos que o débito a ser-lhe imputado corresponderia tão somente ao valor recebido de R$ 2.000,00, sem prejuízo de ser-lhe imputada a multa do art. 58 da Lei 8.443/1992, ante a prática de grave infração à norma legal; e que seja dada informação ao IFPB quanto ao contrato firmado pelo responsável com a empresa Livramento, com o objetivo de apurar a ocorrência de provável acumulação ilegal dos cargos de professor com dedicação exclusiva naquela entidade com outras atividades no setor privado, pelo menos a partir de 2012, como ocorreu no caso em apreço.
8.14.13.3. Assim, as alegações de defesa apresentadas merecem o acolhimento parcial, excluindo-o da solidariedade passiva quanto aos demais valores.
8.14.14. Quanto à defesa apresentada por Sérgio Pessoa de Araújo, parece razoável supor que, por ser o autor do projeto complementar de abastecimento d´água nas cercanias do açude, custeado com recursos oriundos das aplicações financeiras dos recursos do contrato de repasse, a sua presença na CGU, acompanhando o filho da prefeita, deu-se para assessorá-lo tecnicamente quanto ao projeto citado e conhecer as razões de sua paralisação, não caracterizando, a princípio, uma irregularidade ou indício consistente da ocorrência dela.
8.14.14.1. A alegação, também sustentada em depoimento prestado por José de Anchieta junto à Polícia Federal em 26/8/2013 (peça 314, p. 118) , de que o pagamento de R$ 50.000,00, feito pela empresa Livramento à empresa Hidrogeo em 20/8/2012, foi decorrente do aluguel de máquinas (trator, caçamba e pipa) usados na obra do açude, apresenta-se consistente e revela no mínimo a subcontratação, mas os demais indícios apontam que a primeira empresa atuou apenas como intermediária, rompendo o nexo de causalidade. Considerando, entretanto, que Sérgio Pessoa era somente o responsável técnico da empresa Hidrogeo e não há indícios de que tenha participado da burla ao procedimento licitatório, afigura-se pertinente excluí-lo da solidariedade passiva por este valor apurado.
8.14.14.2. Portanto, merece acolhimento as alegações de defesa apresentadas pelo responsável em tela.
8.14.15. Ante o exposto, sendo revéis Ana Thereza Chaves Loureiro e José de Anchieta Anastácio Rodrigues de Lima e não comprovado o nexo causal entre os recursos liberados e a execução da obra, ficou comprovada a prática de atos com grave infração à norma legal, não merecem acolhida as alegações de defesa apresentadas por Vani Leite Braga de Figueiredo, Francisco de Oliveira Braga Neto, Maria Cenir Ramalho, Flávio Nunes de Sousa e Livramento Construções, Serviços e Projetos Ltda.
8.14.15.1. Por seu turno, merece rejeição parcial as alegações de defesa apresentadas por Ítalo Oriente, remanescendo débito no valor histórico de R$ 2.000,00 e a prática de grave infração à norma legal; e acolhimento as alegações de defesa apresentadas por Sérgio Pessoa Araújo.
9. Situação encontrada: não comprovação da boa e regular aplicação de recursos federais do Convênio 218/2011 (Siconv 760305) , firmado entre a Prefeitura Municipal de Conceição/PB e a Funasa, para construção de 194 módulos sanitários domiciliares, uma vez que não resta comprovado o nexo causal entre tais recursos e a execução da obra, haja vista os indícios de que a empresa Livramento Construções, Serviços e Projetos Ltda. (09.326.532/0001-98) não executou os serviços correspondentes aos referidos recursos.
9.1. Condutas:
a) da ex-Prefeita e seu filho: contratação da empresa Livramento Construções, Serviços e Projetos Ltda. (09.326.532/0001-98) por meio de procedimento licitatório fraudulento; efetuar pagamento a essa empresa por serviços que ela efetivamente não executou; e usar a documentação dessa empresa (licitação, notas fiscais, recibos etc.) para dar aspecto de legalidade à aplicação desses mesmos recursos;
b) da empresa Livramento e respectivos sócios: receber pagamentos feitos com recursos federais por serviços que efetivamente não executou; fraudar procedimento licitatório; fornecer documentos para comprovação de despesas fictícias;
c) da Comissão Permanente de Licitação: participar da fraude à licitação, em favor da empresa contratada;
d) de Durval Leite Filho e de Inez Cristhina Palitot Clementino Remígio Leite: receber indevidamente recursos federais do convênio, no importe de R$ 91.634,41 (peça 318, p. 58-62, c/c peça 317, p. 122-128) .
9.2. Nexo causal:
a) em relação a ex-Prefeita Vani Leite e seu filho: recursos federais transferidos ao município foram utilizados, irregularmente, para pagamento a uma empresa contratada irregularmente por serviços não executados por ela, acarretando dano ao Erário Federal. Portanto, o dano em questão é consequência direta da conduta dos responsáveis, que contrataram irregularmente a empresa e pagaram por serviços que ela não executou;
b) em relação à empresa Livramento Construções: com a fraude à licitação e o recebimento dos pagamentos feitos com recursos federais, sem ter executado os serviços correspondentes, a empresa concorreu e se beneficiou do prejuízo suportado pelo Erário;
c) em relação aos sócios da empresa Livramento Construções: ao usarem a empresa para fraudar a licitação e receber os pagamentos feitos com recursos federais, sem ter executado os serviços correspondentes, os responsáveis concorreram e se beneficiaram do prejuízo suportado pelo Erário;
d) em relação à comissão de licitação: ao participarem da fraude à licitação para favorecer a contratada, os agentes ensejaram a contratação dela, o pagamento por serviços que ela não executou e o, consequente, prejuízo ao Erário;
e) em relação a Durval Leite Filho e Inez Cristhina Palitot Clementino Remígio Leite: ao receberem indevidamente recursos federais do convênio, os responsáveis se beneficiaram do prejuízo suportado pelo Erário.
9.3. Evidências: (peças 7, 118, 143-195, 309, 314, 315, 317 e 318) .
a) o edital da licitação (peça 145, p. 25-52) teve estas exigências ilegais e restritivas:
a.1) declaração, expedida pela Prefeitura até o 3º dia útil anterior à licitação, da inexistência de pendências contratuais ou de qualquer outra natureza perante o Município (itens 5.4.c, 10.3.1.f, 11.g) ;
a.2) comprovação, expedida pela Prefeitura, da realização de visita ao local da obra até 3 dias antes da licitação (item 7) ;
a.3) registro no CREA da sede do licitante (item 10.4.1) ;
a.4) comprovação de capacidade técnico profissional sem a necessária justificativa e sem parâmetro definido (item 10.4.2) ;
a.5) cronograma físico-financeiro (item 13.4 do edital) ;
b) na fase externa da licitação (peça 195, p. 27) , 28 empresas adquiriram o edital, 27 competiram e apenas 5 conseguiram habilitação, frustrando o objetivo de conseguir a melhor proposta para a Administração, tanto que o desconto final obtido e a diferença de preços entre as propostas das concorrentes habilitadas se limitaram a 1,51% e 1,01%, respectivamente;
c) transferência de R$ 2.000,00 (peça 314, p. 118) feita em 3/8/2012 pelo irmão do sócio da contratada para a conta bancária do presidente da comissão de licitação, José Erivan Leite (XXX.490.644-XX) ;
d) diferença de R$ 91.950,18 (peça 318, p. 58-62) entre a proposta contratada, localizada pela Polícia Federal na casa do filho da Prefeita, Braguinha (R$ 1.055.797,98) , e a proposta encontrada na sede da empresa (R$ 963.847,80) ; diferença esta próxima dos R$ 91.634,41 descritos em pedaços de papel localizados na residência de Durval Leite da Silva Filho (peça 317, p. 122-128) , responsável pela fiscalização das obras de Conceição/PB, que se referem a vários depósitos a favor dos filhos deste fiscal com a então Secretária de Saúde Inez Cristhina Palitot Clementino Remígio Leite;
f) a CGU constatou ausência de responsáveis técnicos e indícios de que os serviços, na gestão de Vani, eram executados pela Prefeitura (item 2.2.1.5 do relatório fiscal, peça 7, p. 2-3) ;
g) o sócio da contratada Sr. José de Anchieta Anastácio Rodrigues de Lima confirmou (peças 314, p. 118, e 315, p. 66) as constatações da CGU, ao afirmar que pouco esteve em Conceição/PB e que os funcionários municipais Srs. MIR e Zé Quintino trabalhavam na obra;
h) a construtora em 2012 não registrou obra no INSS (peça 309, p. 50) .
9.4. Dispositivos violados:
a) em relação à empresa e respectivos sócios: art. 71, inciso II, da Constituição Federal/1988, c/c o art. 93 do Decreto-Lei 200, de 25/2/1967; arts. 1º e 2º da Lei 6.496, de 7/12/1977; art. 3º da Resolução-Confea 425, de 18/12/1998; arts. 216 e 219, §§ 5º e 6º, do Decreto 3.048, de 6/5/1999; art. 876 da Lei 10.406, de 10/1/2002.
b) em relação à ex-Prefeita e seu filho Braguinha: arts. 37, caput e inciso XXI, e 71, inciso II, da Constituição Federal/1988, c/c o art. 93 do Decreto-Lei 200, de 25/2/1967; arts. 3º, § 1º, inciso I, 30, §§ 1º, inciso I, e 2º, e 90 da Lei 8.666/93; Súmula 263; art. 20 da Instrução Normativa-STN 1, de 15/1/1997; arts. 62 e 63 da Lei 4.320, de 17/3/1964; arts. 1º e 2º da Lei 6.496, de 7/12/1977; art. 3º da Resolução-Confea 425, de 18/12/1998; arts. 216 e 219, §§ 5º e 6º, do Decreto 3.048, de 6/5/1999;
c) em relação aos membros da comissão de licitação: arts. 37, caput e inciso XXI, e 71, inciso II, da Constituição Federal/1988, c/c o art. 93 do Decreto-Lei 200, de 25/2/1967; arts. 3º, § 1º, inciso I, 30, §§ 1º, inciso I, e 2º, e 90 da Lei 8.666/93; Súmula 263;
d) em relação ao fiscal de obras e à Secretária de saúde: arts. 71, inciso II, da Constituição Federal/1988; art. 876 da Lei 10.406/2002.
9.5. Quantificação do débito:
	Datas de Ocorrência 
	Valores históricos (R$) 
	Responsáveis Solidários

	26/7/2012
	106.511,30
	Vani Leite Braga, Francisco de Oliveira Braga Neto, José Erivan Leite, Maria Vilma de Oliveira, Maria Cenir Ramalho, Livramento Construções, Serviços e Projetos Ltda., José de Anchieta e Flávio Nunes de Sousa.

	28/8/2012
	149.060,99
	
	24/9/2012
	117.162,42
	
	2/10/2012
	28.885,83
	
	9/7/2012
	12.468,24
	
	26/7/2012
	108.685,00
	
	28/8/2012
	152.102,13
	
	24/9/2012
	57.394,42
	
	24/9/2012
	62.159,07
	Vani Leite Braga, Francisco de Oliveira Braga Neto, José Erivan Leite, Maria Vilma de Oliveira, Maria Cenir Ramalho, Livramento Construções, Serviços e Projetos Ltda., José de Anchieta, Flávio Nunes de Sousa, Durval Leite e Inez Cristhina Palitot.

	2/10/2012
	29.475,34
	
. Cofre credor: Funasa
9.6. Responsáveis solidários:
a) Vani Leite Braga de Figueiredo (XXX.909.804-XX) , ex-Prefeita;
b) Francisco de Oliveira Braga Neto (XXX.502.304-XX) , filho da ex-Prefeita;
c) José Erivan Leite (XXX.490.644-XX) , Maria Vilma de Oliveira (XXX.227.734-XX) e Maria Cenir Ramalho (XXX.555.974-XX) , Presidente e membros da CPL, respectivamente;
d) Livramento Construções, Serviços e Projetos Ltda. (09.326.532/0001/98) ;
e) José de Anchieta Anastácio Rodrigues de Lima (XXX.363.624-XX) e Flávio Nunes de Sousa (XXX.872.804-XX) , sócios da empresa;
f) Durval Leite da Silva Filho (XXX.362.164-XX) , Fiscal de Obras do Município;
g) Inez Cristhina Palitot Clementino Remígio Leite (XXX.882.084-XX) , Secretária Municipal de Saúde.
9.7. Alegações de defesa apresentadas em peça conjunta de igual teor e mediante procurador em comum, por José Erivan Leite e pelas Sras. Cenir Ramalho e Maria Vilma de Oliveira em 8/9/2016 (peça 408) , posteriormente complementada em 24/1/2017 (peça 453) :
9.7.1. Preliminarmente, na sua primeira peça de defesa, de igual teor à segunda peça de defesa, os responsáveis alegam que o Tribunal de Contas do Estado da Paraíba (TCE/PB) julgou regular a licitação em apreço e o contrato decorrente, após a análise técnica dos seus aspectos formais, o que afastaria a imputação das irregularidades ora tratadas.
9.7.2. Na sequência, alegam não ser possível a condenação baseada apenas em suposições ou incertezas, para ao final registrarem a inocorrência de danos ao erário, ausências de dolo, má-fé, culpa grave ou locupletamento dos responsáveis, para reconhecer tão somente a ocorrência de erros de ordem formal, facilmente sanáveis.
9.8. Alegações de defesa apresentadas por Vani Leite Braga de Figueiredo em 24/8/2016 (peça 399) , posteriormente complementada em 23/1/2017 (peça 452) :
9.8.1. Preliminarmente, nas duas peças de defesa com o mesmo teor, o representante da responsável informa que foi aprovado 58,82% da obra de construção dos módulos sanitários, conforme relatório de vistoria técnica da Funasa, compatível com os recursos que foram liberados, não havendo qualquer irregularidade.
9.8.2. Em seguida, aduz que as licitações eram realizadas pela comissão permanente de licitação, sem qualquer interferência da ex-gestora, que somente a homologava, não sendo cabível responsabilizá-la por imprecisões e irregularidades que não lhe foram apontadas pela comissão de licitação.
9.8.3. Argumenta, na sequência, que não seria razoável exigir do gestor uma análise minuciosa dos aspectos formais dos procedimentos licitatórios, não tendo ocorrido conduta dolosa ou culposa no certame em tela.
9.8.4. Acrescenta que o TCE/PB aprovou a regularidade do certame licitatório, que não há elemento material que aponte para a ocorrência de culpa grave, dolo do agente ou lesão ao erário, mas somente meras suposições e/ou incertezas, erros formais que não justificaria processo de tomada de contas especial para apurar o contrato de repasse em comento.
9.9. Alegações de defesa apresentadas por Francisco de Oliveira Braga Neto em 31/8/2016 (peça 403) , posteriormente complementada em 23/1/2017 (peça 451) :
9.9.1. Preliminarmente, nas duas peças de defesa com o mesmo teor, o representante da responsável informa que foi aprovado 58,82% da obra de construção dos módulos sanitários, conforme relatório de vistoria técnica da Funasa, compatível com os recursos que foram liberados, não havendo qualquer irregularidade.
9.9.2. Argumenta, em seguida, que 'o defendente não possui qualquer relação com a Prefeitura Municipal de Conceição, sendo apenas filho da ex-gestora municipal, contudo sem ocupar qualquer cargo ou função na Edilidade, o que de plano impede de que lhe sejam atribuídos quaisquer atos na execução do convênio em apreço'.
9.9.3. Acrescenta que o TCE/PB aprovou a regularidade do certame licitatório, que não há elemento material que apontem para a ocorrência de culpa grave, dolo do agente ou lesão ao erário, mas somente meras suposições e/ou incertezas, erros formais que não justificaria processo de tomada de contas especial para apurar o contrato de repasse em comento.
9.10. Alegações de defesa apresentadas pela empresa Livramento Construtora em 8/8/2016 (peças 383-390) , posteriormente complementada em 9/1/2017 (peça 442) :
9.10.1. Preliminarmente, o representante da responsável argumenta que a execução do objeto do convênio em apreço foi fiscalizada e aprovada pela Funasa, que, 'após análise de toda a documentação relativa às obras, assim como, averiguação in loco, aprovou quase a totalidade da prestação de contas realizada', não tendo aprovado na íntegra 'devido à ausência do depósito do valor da contrapartida prevista, de responsabilidade da Prefeitura Municipal de Conceição/PB'. Informa que no site Transparência o convênio encontra-se na situação 'Prestação de Contas em Complementação'; e no sistema Siconv, registra a 'solicitação de complementação: favor refazer o relatório de receitas e despesas do plano de trabalho, no que diz respeito ao aporte da contrapartida na forma solicitada (...) . Devendo ser registrado o ingresso da contrapartida vr. original de R$ 12.420,79, e anexar a GRU comprovando a devolução deste valor devidamente atualizado monetariamente na aba anexo'.
9.10.2. Acrescenta que a execução das obras do convênio foi aprovada pela Funasa, como pode ser constatado no parecer técnico de 17/6/2016,. que aprovou 114 módulos de MSD, equivalente a 58,82% da meta física; e no relatório de prestação de contas, anexados à peça de defesa, que só não aprovou totalmente por conta da não realização da contrapartida pela edilidade no valor de R$ 21.458,57, pelo qual a empresa contratada não pode ser responsabilizada, nem mesmo solidariamente.
9.10.3. Faz um resumo da execução financeira do convênio, ressaltando que a empresa Livramento Construções recebeu somente pelas 114 melhorias sanitárias domiciliares executadas, da seguinte forma:
	Valores (R$) 
	Repasse
	Contrapartida
	Rendimentos
	Total (R$) 

	Previsão
	1.050.000,00
	21.458,57
		1.071.458,57

	Realizados
	735.000,00
	0,00
	64.960,00
	799.960,00

		Medições
	
	Valores (R$) 
	1ª
	2ª
	3ª
	4ª
	5ª
	6ª
	Total (R$) 

	Pagamentos
	12.468,24
	108.685,00
	152.102,13
	119.553,49
	29.475,34
	198.755,34
	621.039,54

	Saldo
				178.920,54

	Restituição em 28/10/2015
	178.920,54

	Saldo final
	0,00

9.10.4. Ao final, o procurador repisou que a Funasa aprovou todas as ações da empresa contratada, que não teria tido qualquer benefício na licitação e que de fato e de direito construiu 114 melhorias sanitárias domiciliares, tendo apresentado o comprovante de registro da matrícula CEI da obra junto ao INSS; e pediu o arquivamento do presente processo de tomada de contas especial, com fundamento no art. 7º, inciso II, da IN/TCU 71/2012.
9.11. Alegações de defesa apresentadas por Flávio Nunes de Sousa (XXX.872.804-XX) , sócio da empresa Livramento Construções Serviços e Projetos Ltda., em 11/8/2016 (peça 380) , posteriormente complementada em 21/2/2017 (peça 461) :
9.11.1. Preliminarmente, nas duas peças de defesa de mesmo teor, o representante do responsável arguiu a ilegitimidade passiva deste, uma vez que não era administrador da empresa contratada, mas apenas quotista minoritário com função técnica, conforme contrato social anexado, e não tinha qualquer vínculo com o município de Conceição/PB.
9.11.2. Portanto, o responsável não teria qualquer comando de gestão, somente sendo lembrado no processo em análise apenas por ocasião das medições da obra, para citar jurisprudência deste Tribunal que afastaria sua responsabilidade (Acórdão 3795/2010-TCU-Segunda Câmara) .
9.11.3. Acrescenta que as irregularidades relatadas no item 7.2.3 desta instrução, são de inteira responsabilidade dos membros da comissão de licitação ou de agentes da Prefeitura Municipal de Conceição/PB; que o defendente não tem qualquer relação com a descrição dos fatos e com as evidências, para concluir que não pode ser responsabilizado por atos de terceiros e de seu desconhecimento.
9.11.4. Ao final, contesta a ausência de nexo causal entre os recursos e a execução da obra, em face da documentação comprobatória dos pagamentos efetuados à empresa contratada.
9.12. Alegações de defesa apresentadas por Durval Leite da Silva Filho em 8/8/2016 (peça 376) , posteriormente complementada em 23/2/2017 (peça 462) :
9.12.1. Preliminarmente, alega que exercia o cargo de engenheiro civil que fiscalizava e atestava as obras de engenharia da Prefeitura Municipal de Conceição/PB, não sendo de sua competência ou responsabilidade quaisquer atos praticados durante a realização dos processos licitatórios, como as irregularidades relatadas nas alíneas 'a' e 'b' do item 9.3 desta instrução; ou quanto ao pagamento efetuado identificado na alínea 'c' do item 9.3 desta instrução.
9.12.2. Quanto à diferença de R$ 91.950,18 entre a proposta contratada, localizada pela Polícia Federal na casa do filho da Prefeita, Braguinha (R$ 1.055.797,98) , e a proposta encontrada na sede da empresa (R$ 963.847,80) ; diferença esta próxima dos R$ 91.634,41 descritos em pedaços de papel localizados na residência de Durval Leite da Silva Filho, responsável pela fiscalização das obras de Conceição/PB, que se referem a vários depósitos a favor dos filhos deste fiscal com a então Secretária de Saúde Inez Cristhina Palitot Clementino Remígio Leite (alínea 'd' do item 9.3 desta instrução) , faz as seguintes considerações:
a) que o valor de R$ 91.634,41 correspondia ao valor amealhado com a venda de bens do patrimônio do defendente e da esposa, juntamente com outros valores, constantes do mesmo rascunho, que pode ser comprovado mediante evolução patrimonial nesse período e mediante declaração de comprador de imóvel no valor de R$ 200.000,00, cabendo-lhe o valor líquido de R$ 91.700,00, para custear o tratamento de filho acometido de câncer, no Hospital Sírio Libanês em São Paulo;
b) que desconhece as razões da diferença apurada no valor de R$ 91.950,18 entre a proposta contratada, localizada pela Polícia Federal na casa do filho da Prefeita, Braguinha (R$ 1.055.797,98) , e a proposta encontrada na sede da empresa (R$ 963.847,80) .
9.12.3. Quanto à constatação da CGU de ausência de responsáveis técnicos e indícios de que os serviços, na gestão de Vani, eram executados pela Prefeitura (alínea 'f' do item 9.3 desta instrução) , aduz que jamais se ausentou de suas responsabilidades, pois sempre, nas medições das obras por ele fiscalizadas, teria emitido relatórios e atesto de cada etapa das obras, tanto que todas as obras sob sua responsabilidade foram recebidas e aprovadas pelos órgãos de fiscalização, tais como Funasa, CEF, TCE e FNDE.
9.12.4. Relativamente à confirmação das constatações da CGU, por José de Anchieta ao afirmar que pouco esteve em Conceição/PB e que os funcionários municipais Srs. MIR e Zé Quintino trabalhavam na obra (alínea 'g' do item 9.3 desta instrução) , o responsável arguiu que sua função naquela Edilidade se limitava a apontar a realização da obra ou não e atestar se estava dentro dos padrões legais, cabendo a fiscalização quanto ao pessoal que trabalhava na obra e quanto à empresa que a executava ou de eventual subcontratação, ao município contratante e aos órgãos de fiscalização como o TCU, TCE, Câmara Municipal, MPT, MPU e MPE.
9.12.5. Acresce que também refugia de sua competência a fiscalização de registro da obra perante o INSS (alínea 'h' do item 9.3 desta instrução) .
9.12.6. Para reforçar 'que não houve qualquer negligência por parte do defendente, como ainda, que não há e não houve qualquer irregularidade na execução das obras', registra a aprovação pela Funasa da execução de 58,82% do objeto do Convênio 218/2011, proporcional aos recursos parciais liberados, para ao final pedir a exclusão do defendente do polo passivo deste processo.
9.13. Alegações de defesa apresentadas por Inez Cristhina Palitot Clementino Remígio Leite em 8/8/2016 (peça 375) , posteriormente complementada em 23/2/2017 (peça 463) :
9.13.1. Preliminarmente, alega que exercia o cargo de secretária de saúde do município de Conceição/PB, não sendo de sua competência ou responsabilidade quaisquer atos praticados durante a realização dos processos licitatórios, como as irregularidades relatadas nas alíneas 'a' e 'b' do item 9.3 desta instrução; ou quanto ao pagamento efetuado identificado na alínea 'c' do item 9.3 desta instrução.
9.13.2. Quanto à diferença de R$ 91.950,18 entre a proposta contratada, localizada pela Polícia Federal na casa do filho da Prefeita, Braguinha (R$ 1.055.797,98) , e a proposta encontrada na sede da empresa (R$ 963.847,80) ; diferença esta próxima dos R$ 91.634,41 descritos em pedaços de papel localizados na residência de Durval Leite da Silva Filho, responsável pela fiscalização das obras de Conceição/PB, que se referem a vários depósitos a favor dos filhos deste fiscal com a então Secretária de Saúde Inez Cristhina Palitot Clementino Remígio Leite (alínea 'd' do item 9.3 desta instrução) , faz as seguintes considerações:
a) que o valor de R$ 91.634,41 correspondia ao valor amealhado com a venda de bens do patrimônio da defendente e do marido, juntamente com outros valores emprestados por parentes, constantes do mesmo rascunho, para custear o tratamento de filho acometido de câncer, no Hospital Sírio Libanês em São Paulo;
b) que desconhece as razões da diferença apurada no valor de R$ 91.950,18 entre a proposta contratada, localizada pela Polícia Federal na casa do filho da Prefeita, Braguinha (R$ 1.055.797,98) , e a proposta encontrada na sede da empresa (R$ 963.847,80) .
9.13.3. Quanto à constatação da CGU de ausência de responsáveis técnicos e indícios de que os serviços, na gestão de Vani, eram executados pela Prefeitura (alínea 'f' do item 7.2.3 desta instrução) ; de fiscalização quanto ao pessoal que trabalhava na obra e quanto à empresa que a executava ou de eventual subcontratação (alínea 'g' do item 7.2.3 desta instrução) ; e de fiscalização de registro da obra perante o INSS, aduz que refugia de sua competência ou responsabilidade exercer esses controles.
9.13.4. Ao final, pediu a exclusão da defendente do polo passivo deste processo.
9.14. Análise:
9.14.1. Os argumentos de que houve fiscalização e aprovação da licitação e da obra pelo Tribunal de Contas do Estado da Paraíba (TCE/PB) , trazido pelos responsáveis; e de que a Funasa também fiscalizou e aprovou a regularidade da obra e dos pagamentos efetuados, levantado pela empresa Livramento, não têm o condão de afastar em definitivo a ocorrência de irregularidade principal em tela, que é a ausência do nexo causal entre os recursos repassados e a execução das obras, haja vista os indícios de que a empresa Livramento Construções, Serviços e Projetos Ltda. não foi quem executou os serviços correspondentes aos referidos recursos, tais como os seguintes relatados no item 9.3 desta instrução:
f) a CGU constatou ausência de responsáveis técnicos e indícios de que os serviços, na gestão de Vani, eram executados pela Prefeitura (item 2.2.1.5 do relatório fiscal, peça 7, p. 2-3) ;
g) o sócio da contratada Sr. José de Anchieta Anastácio Rodrigues de Lima confirmou (peças 314, p. 118, e 315, p. 66) as constatações da CGU, ao afirmar que pouco esteve em Conceição/PB e que os funcionários municipais Srs. MIR e Zé Quintino trabalhavam na obra;
h) a construtora em 2012 não registrou obra no INSS (peça 309, p. 50) .
9.14.2. Nem mesmo a constatação da execução física de 58,82% da obra de construção dos módulos sanitários, conforme relatório de vistoria técnica da Funasa, compatível com os recursos que foram liberados, é suficiente para comprovar a regularidade da avença, pois a jurisprudência desta Corte é no sentido de que a mera execução física do objeto ou de parte dele, por si só, não comprova que os recursos foram aplicados corretamente, cabendo ao responsável demonstrar o nexo causal entre os recursos que lhe foram repassados e os documentos de despesas referentes à execução, tais como notas de empenho, recibos, notas fiscais, extratos bancários, de forma que seja possível confirmar que determinada obra foi executada com os recursos transferidos.
9.14.2.1. Esse entendimento fundamenta-se no dever de prestar contas, previsto no parágrafo único do art. 70 da Constituição Federal, bem como em outros normativos infraconstitucionais, como o Decreto-Lei 200/1967. Nesse sentido é o teor dos Acórdão 2024/2016-TCU-Segunda Câmara, rel. Ana Arraes; 1.449/2016-TCU-2ª Câmara, rel. Ana Arraes; 11.236/2015-TCU-2ª Câmara, rel. Ana Arraes; 11.222/2015-TCU-2ª Câmara, rel. Augusto Nardes; e 7.612/2015-TCU-1ª Câmara, rel. Walton Alencar Rodrigues.
9.14.2.2. Desse modo, os documentos constantes do processo comprovam a execução parcial do objeto, mas não permitem concluir sobre a correta aplicação dos recursos repassados, devendo por isso ser rejeitadas as contas dos responsáveis pessoas físicas, sendo estes condenados ao valor total do débito.
9.14.3. Relativamente às alegações de boa-fé arguidas pelos gestores, a jurisprudência deste Tribunal sedimentou entendimento de que quando se trata de processos atinentes ao exercício do controle financeiro da Administração Pública, tais como o que ora se examina, a boa-fé não pode ser presumida, devendo ser demonstrada e comprovada a partir dos elementos que integram os autos.
9.14.3.1. Tal interpretação decorre da compreensão de que, relativamente à fiscalização dos gastos públicos, privilegia-se a inversão do ônus da prova, pois cabe ao gestor comprovar a boa aplicação dos dinheiros e valores públicos sob sua responsabilidade.
9.14.3.2. Nesse contexto, e após exame de toda a documentação carreada aos autos, não há como se vislumbrar a boa-fé nas condutas dos responsáveis, já que não foram constatados atos ou fatos atenuantes os quais pudessem apontar para atitude zelosa e diligente dos responsáveis na gestão da coisa pública. Com efeito, também não alcançou eles o intento de comprovar a correta aplicação dos recursos que lhe foram confiados, restringindo-se a apresentar alegações incapazes de elidir a irregularidade cometida.
9.14.3.3. Sobre o assunto, o art. 202, § 6º, do Regimento Interno/TCU, estabelece que, não restando configurada de forma objetiva a boa-fé dos responsáveis, o Tribunal proferirá, desde logo, o julgamento definitivo de mérito pela irregularidade das contas.
9.14.3.4. São nesse sentido os Acórdão 10995/2015-TCU-Segunda Câmara, rel. Marcos Bemquerer; 7.473/2015-TCU-1ª Câmara, rel. Benjamin Zymler; 9376/2015-TCU-2ª Câmara, rel. Vital do Rêgo; 8.928/2015-TCU-2ª Câmara, rel. Marcos Bemquerer; 1895/2014-TCU - 2ª Câmara, rel. Ana Arraes, entre outros.
9.14.4. Quanto ao argumento apresentado por Vani Leite Braga de Figueiredo de que não pode ser responsabilizada por imprecisões ou irregularidades não apontadas pela comissão de licitação, ainda que não tenha participado da elaboração do edital, os membros da comissão de licitação e a ex-prefeita ao homologar o procedimento, admitiram e toleraram a inclusão de cláusulas e condições que frustraram em tese o caráter competitivo da licitação.
9.14.4.1. Sobre o tema, transcrevo excerto do Relatório que conduziu o Acórdão 1526/2016-TCU-Plenário, da lavra do Ministro Augusto Nardes:
Segundo a publicação do TCU Licitações e Contratos - Orientações de Jurisprudência do TCU - 4ª edição, 'homologação é ato que ratifica todo o procedimento licitatório e confere aos atos praticados aprovação para que produzam efeitos jurídicos necessários'. Segundo jurisprudência desta Casa, 'pelos vícios ocorridos em procedimento licitatório cabe a responsabilização solidária da autoridade que homologa o certame, exceto se as irregularidades decorrerem de vícios ocultos, dificilmente perceptíveis na análise procedida por essa autoridade' (Acórdãos do Plenário 3.389/2010, 1.457/2010, 787/2009; Acórdão da 2ª Câmara, 1.685/2007 e Acórdão da 1ª Câmara, 690/2008, dentre outros) . No caso presente, não há que se falar em vícios ocultos, ainda mais pela vasta experiência de Laélio, conforme atestam afirmações de outros responsáveis chamados em audiência, posto que as cláusulas que restringiram a competitividade constaram do edital, que deveria ter sido objeto de conferência em sua homologação.
9.14.4.2. Em relação a esse tema, a jurisprudência do Tribunal é no sentido de que o ato convocatório deve estabelecer as regras para a seleção da proposta mais vantajosa para a Administração, não se admitindo cláusulas desnecessárias ou inadequadas, que restrinjam o caráter competitivo do certame (Acórdão 885/2011-TCU-Plenário, rel. Augusto Sherman; 1.028/2011-TCU-Plenário, rel. André de Carvalho; 2.796/2011-TCU-2a Câmara, rel. Raimundo Carreiro; 168/2009-TCU-Plenário, rel. José Jorge; 1.745/2009-TCU-Plenário, rel. Marcos Bemquerer; 3.966/2009-TCU-2a Câmara, rel. Benjamin Zymler; 4.300/2009-TCU-2a Câmara, rel. Aroldo Cedraz; 6.233/2009-TCU-1a Câmara, rel. Marcos Bemquerer e 354/2008-TCU-Plenário, rel. Augusto Nardes) .
9.14.4.3. Dessa forma, a exigência de requisitos excessivos ou desarrazoados configura ato irregular, por restringir a participação dos licitantes, ofendendo os princípios constitucionais que regulam a licitação.
9.14.4.4. No caso em apreço, vinte e oito empresas adquiriram o edital, vinte e sete participaram do certame e apenas cinco foram habilitadas, o que revela à primeira vista a ocorrência de fato da restrição à participação dos licitantes, tanto que o desconto final obtido e a diferença de preços entre as propostas das concorrentes habilitadas se limitaram a 1,51% e 1,01%, respectivamente.
9.14.4.5. Assim, a inclusão das cláusulas desnecessárias revelou-se uma grave infração à norma legal, que deve ser sopesada por ocasião da proposta de julgamento das presentes contas, sem prejuízo de que seja emitida ciência ao município de Conceição/PB para abster de incluir, em seus editais, cláusulas ou condições não previstas na Lei 8.666/1993, que frustrem o caráter competitivo das licitações.
9.14.5. Com relação ao argumento apresentado por Francisco de Oliveira Braga Neto, de que não mantinha qualquer relação com a Prefeitura Municipal de Conceição, pois não exercia qualquer cargo ou função na Edilidade, não merece guarida, ante os fatos apurados pela CGU e pela Polícia Federal, conforme relatado na instrução de peça 330:
1.Todavia, antes impende mencionar que a representante denunciou a existência de aparato ilegal no município de Conceição/PB, comandado pelo filho (Francisco de Oliveira Braga Neto - Braguinha) da então Prefeita (Vani Leite Braga de Figueiredo) , o qual, embora não integrasse oficialmente os quadros funcionais da edilidade, era quem, de fato, administrava a Prefeitura, com a permissão da Mãe, direcionando licitações, com apoio operacional da comissão licitatória, executando as obras, com pessoal próprio, e desviando recursos públicos.
2. Realmente, as provas colhidas pela CGU (peças 27-330) e Polícia Federal (peças 424-430) confirmam a versão da representante. As provas apontam a adoção, naquela administração, do mesmo modus operandi revelado por Sérgio Pessoa Araújo (XXX.455.904-XX) durante outra operação ('Transparência', peça 447) da Polícia Federal (PF) , Engenheiro Civil também envolvido nos fatos objeto da 'operação Premier'. Referido modus consiste em prévio ajuste, pelo qual se define a empresa a ser contratada e as comissões que ela pagará às outras interessadas e aos agentes públicos, incluindo parlamentares federais. Em seguida, utiliza-se, para montar a licitação, de empresas do mesmo proprietário a ser beneficiado ou este toma emprestado empresas de outro empresário criminoso, para compor o certame, de modo que se transmite a sensação de haver concorrência e licitação, quando, na realidade, todo o procedimento é montado, com a colaboração da comissão licitatória. Finalmente, o município executa com recursos próprios o objeto contratado e a verba federal transferida é desviada em prol dos envolvidos.
9.14.6. No que concerne à alegação de Flávio Nunes de Sousa de que era apenas sócio quotista minoritário da empresa Livramento, com função técnica, a jurisprudência deste Tribunal propende para a remissão dos sócios alheios à gestão das empresas faltosas, como o Acórdão 3158/2005-TCU-Primeira Câmara, cuja ementa merece transcrição:
'Sumário: Tomada de Contas Especial. Irregularidades na prestação de contas de recursos captados pela empresa Alfa Consultoria e Marketing Cultural Ltda., na forma prevista no parágrafo 6º do artigo 19 da Lei 8.313, de 23 de dezembro de 1991. Citação da empresa solidariamente com seus dois sócios. Alegações de defesa apresentadas em separado pelos sócios. Acatadas as alegações para afastar a solidariedade do sócio minoritário, que não participou da gestão da empresa. Rejeição das alegações de defesa do sócio-gerente. Contas julgadas irregulares com débito solidário à empresa e ao sócio-gerente. Aplicação de multa. Autorização para cobrança judicial da dívida.' (Grifei.) 
9.14.6.1. Na esfera tributária, como transcrito no Relatório condutor do Acórdão 8572/2017-TCU-Segunda Câmara, assim vem sendo tratado o tema:
37.7 Vale colacionar, a título de comparação, o entendimento que vem sendo dado na esfera tributária ao sócio minoritário das sociedades por cotas de responsabilidade limitada que não exerce efetivamente a administração da empresa, conforme o exposto na decisão da 4ª Turma do Tribunal Regional Federal da 3ª Região, Acórdão 24.855, no âmbito do processo 89.03.024855-4:
Ementa: Tributário. Execução fiscal. Sociedade por quotas de responsabilidade limitada. Sócio quotista. Responsabilidade tributária.
A responsabilidade do sócio quotista de sociedade por quotas de responsabilidade limitada, prevista no art.135, inciso III do CTN só se caracteriza quando o sócio exerceu ou exerce a gerência ou administração, de fato ou de direito, da sociedade, no período ou momento de ocorrência do fato gerador da obrigação. Sócio quotista minoritário, que não exerceu nem exerce função de gerência ou administração não é responsável, por substituição, pelos tributos devidos pela sociedade, a luz do inciso III do art. 135, do CTN. 2. Apelação e remessa oficial improvidas. (grifei) 
9.14.6.2. Entretanto, conquanto seja sócio minoritário cotista, Flávio Nunes de Sousa era o responsável técnico pelas obras realizadas pela empresa Livramento, como engenheiro civil, tanto que os atestados de capacidade técnica, emitidos pelas contratantes, e as certidões de acervo técnico expedidas pelo CREA, apresentados para fins de habilitação técnica da empresa no certame licitatório (peças 96 e 97) , o apontavam como o responsável técnico da empresa.
9.14.6.3. Ademais, ainda que José de Anchieta tenha assinado a maioria dos documentos de habilitação (peça 162, p. 54-85 e peça 163, p. 1-62) , tenha representado a empresa nas sessões de habilitação de 23/5/2012 (peça 326, p. 26-28) e de abertura das propostas em 26/6/2012 (peça 326, p. 29-31) , e assinado o contrato em 26/6/2012 (peça 326, p. 46-54) e a ordem de serviço em 27/6/2012 (peça 326, p. 45) ; Flávio Nunes de Sousa assinou conjuntamente com aquele a proposta e respectiva planilha orçamentária (peça 325, p. 54-66) e os boletins de medição (peça 325, p. 13-17, 22-26, 31-35, 40-44, 49-53) .
9.14.6.4. Portanto, a atuação como responsável técnico da empresa, que acompanhou todas as obras supostamente realizadas pela empresa Livramento, não havendo nos autos nada que comprove que na obra objeto do contrato de repasse em apreço tenha sido diferente, coloca Flávio Nunes de Sousa como participante ativo da gestão da empresa e que concorreu diretamente para a ocorrência da irregularidade da ausência do nexo de causalidade.
9.14.7. Sobre a alegação de ser responsabilidade dos membros da CPL quanto às evidências elencadas nas alíneas 'a' e 'b' do item 9.3 desta instrução, cabe razão a Flávio Nunes de Sousa, entretanto, em nada afeta a conduta atribuída a este responsável na citação, como sócio da empresa Livramento, que é 'receber pagamentos feitos com recursos federais por serviços que efetivamente não executou' e 'fornecer documentos para comprovação de despesas fictícias'.
9.14.8. Quanto ao argumento expendido por Flávio Nunes de Sousa de que os demais fatos apurados não se relacionavam com sua pessoa, não merece guarida, pois envolvem condutas da empresa da qual era sócio ou do então sócio majoritário José de Anchieta, como a transferência de recursos para o presidente da comissão de licitação (alínea 'c' do item 9.3) ou inexecução dos serviços para os quais a empresa foi contratada (alíneas 'f', 'g' e 'h') , tendo inclusive o responsável emitido e assinado os respectivos boletins de medição.
9.14.9. Finalmente, o representante da Livramento argumentou que a obra foi matriculada no INSS, mas não apresentou o comprovante respectivo. De forma diversa, o extrato da RAIS da empresa Livramento, referente ao exercício de 2012, informa a inexistência de registro CEI a ela vinculado (peça 309, p. 50) .
9.14.10. Cabe razão a Durval Leite da Silva Filho e Inez Cristhina Palitot Clementino Remígio Leite quanto à alegação de não ser suas responsabilidades os fatos elencados nas evidências das alíneas 'a', 'b' e 'c' do item 9.3 desta instrução, entretanto, em nada afeta a conduta atribuída a estes responsáveis na citação, que foi 'receber indevidamente recursos federais do convênio, no importe de R$ 91.634,41'.
9.14.11. Durval, como engenheiro civil fiscal de obras da Prefeitura Municipal de Conceição/PB, que fiscalizou e atestou as etapas e respectivas medições da obra do convênio em apreço, não se coaduna alegar que sua atuação somente se restringia a verificar a conformidade dos padrões legais dos serviços, não importando quem realizava a obra, se servidores da prefeitura ou a empresa contratada, ou se a obra tinha ou não registro no INSS.
9.14.12. Da mesma forma, Inez, como titular da Secretaria de Saúde do município de Conceição/PB, pasta responsável pelas ações de saúde, como a execução do objeto do convênio em apreço, não se coaduna alegar que não tinha responsabilidade, ainda que não pessoalmente mas pela fiscalização, exercida por seu esposo no âmbito de sua secretaria, caracterizando a culpa in eligendo e a culpa in vigilando, em verificar quem realizava a obra, se servidores da prefeitura ou a empresa contratada, ou se a obra tinha ou não registro no INSS.
9.14.13. Transferir a responsabilidade de fiscalização quanto à regularidade do pessoal e da empresa que executou a obra, e do registro desta no INSS, aos órgãos de fiscalização e ao ministério público, é retirar do convenente, a Prefeitura Municipal de Conceição/PB, a obrigação legal de fiscalização, inserta na cláusula 10ª, parágrafos 1º, 2º e 9º do termo de convênio; nos arts. 65 e 68 da Portaria Interministerial 507/2011/MPOG/MF/CGU e no inciso I do § do art. 116 da Lei 8.666/1993.
9.14.14. Alegar que o valor de R$ 91.634,41 correspondeu ao valor amealhado com a venda dos bens do patrimônio do casal formado por Durval Leite da Silva Filho e Inez Cristhina Palitot, juntamente com outros valores emprestados por parentes, para tratar de filho acometido de câncer; e que nada tem a ver com a diferença apurada de R$ 91.950,18 entre a proposta encontrada na casa do filho da prefeita e a proposta encontrada na sede da empresa, sem trazer qualquer documentação comprobatória desta afirmação, não elide o indício de que os valores depositados nas contas do casal e dos filhos, no montante de R$ 91.634,41, são procedentes do superfaturamento da proposta.
9.14.14.1. Entretanto, somente com a movimentação bancária que demonstrasse a origem dos recursos depositados seria possível criar o liame entre estes valores e a saída dos recursos do convênio em apreço.
9.14.15. A rigor, as condições de fiscal das obras e de secretária municipal de saúde, da prefeitura municipal de Conceição/PB, já são suficientes para justificar a solidariedade, quanto ao débito correspondente ao valor total repassado, de Durval Leite da Silva Filho e Inez Cristhina Palitot, respectivamente, entretanto, de forma conservadora apresenta-se razoável manter a solidariedade desses responsáveis apenas quanto ao valor de R$ 91.950,18.
9.14.16. Ante o exposto, sendo revel José de Anchieta Anastácio Rodrigues de Lima e não comprovado o nexo causal entre os recursos liberados e a execução da obra, não merecem acolhida as alegações de defesa apresentadas por Vani Leite Braga de Figueiredo, Francisco de Oliveira Braga Neto, Maria Cenir Ramalho, José Erivan Leite, Maria Vilma de Oliveira, Flávio Nunes de Sousa, Durval Leite da Silva Filho, Inez Cristhina Palitot Clementino Remígio Leite e Livramento Construções, Serviços e Projetos Ltda.
CONCLUSÃO
10. Conforme. relatado no item 2 desta instrução, em que pese tenha sido devidamente comunicada, Anna Thereza Chaves Loureiro, presidente da CPL à época, não atendeu à citação e nem se manifestou quanto às irregularidades verificadas, podendo o Tribunal considerá-la revel, para todos os efeitos, dando-se prosseguimento ao processo, de acordo com o art. 12, § 3º, da Lei 8.443/1992, inclusive porque as defesas apresentadas por outros responsáveis não conseguiram desconstituir nenhuma das irregularidades apontadas nestes autos, impedindo, assim, a fruição do benefício previsto no art. 161 do Regimento Interno/TCU.
10.1. Diante da revelia da responsável nominada no item anterior e inexistindo nos autos elementos que permitam concluir pela ocorrência de boa-fé ou de outros excludentes de culpabilidade em sua conduta, propõe-se que suas contas sejam julgadas irregulares e que a responsável seja condenada solidariamente em débito, bem como que lhe seja aplicada a multa prevista no art. 57 da Lei 8.443/1992; bem como, caracterizadas as gravidades de suas condutas, pela aplicação às pessoas físicas nominadas da sanção prevista no art. 60 da Lei 8.443/1992.
11. Em face da análise promovida nos itens 8 e 9 desta instrução, propõem-se:
a) rejeitar as alegações de defesa apresentadas por Vani Leite Braga de Figueiredo, Francisco de Oliveira Braga Neto, José Erivan Leite, Maria Vilma de Oliveira, Maria Cenir Ramalho, José de Anchieta Anastácio Rodrigues de Lima, Flávio Nunes de Sousa, Durval Leite da Silva Filho e Inez Cristhina Palitot Clementino Remígio Leite, uma vez que não foram suficientes para sanear as irregularidades a eles atribuídas, porém o débito destes últimos limita-se a R$ 91.950,18 (item 9.14.16) ;
b) acolher parcialmente as alegações de defesa apresentadas por Ítalo Oriente, mantendo débito no valor histórico de R$ 2.000,00 e aplicação da multa prevista no art. 58 da Lei 8.443/1992;
c) acolher as alegações de defesa apresentadas por Sérgio Pessoa Araújo.
12. Tendo como base as informações apresentadas no histórico e a análise empreendida no exame técnico da presente instrução, foi comprovada a ocorrência das seguintes irregularidades:
a) os conjuntos das evidências são suficientes para se concluir que a empresa Livramento não executou os serviços para os quais foi contratada, não se comprovando o nexo de causalidade entre os valores repassados destinados às execuções contratuais e o fim a que eles se destinavam, pois não há como se afirmar que os valores pagos à citada empresa foram realmente utilizados na consecução dos objetos pactuados, sendo a consequência a glosa do total dos valores repassados utilizados para pagamento à empresa referenciada (itens 8 e 9 desta instrução) ;
b) indícios de restrição, burla e de direcionamento nos certames licitatórios (itens 8 e 9 desta instrução) ;
c) pagamentos irregulares a terceiros estranhos aos contratos, tendo beneficiado inclusive servidores da administração pública municipal (itens 8 e 9 desta instrução) .
13. Os argumentos de defesa rejeitados tampouco lograram afastar o débito imputado aos responsáveis. Ademais, inexistem nos autos elementos que demonstrem sua boa-fé ou a ocorrência de outros excludentes de culpabilidade. Desse modo, suas contas devem, desde logo, ser julgadas irregulares, nos termos do art. 202, § 6º, do Regimento Interno/TCU, procedendo-se à sua condenação em débito e à aplicação da multa prevista no art. 57 da Lei 8.443/1992; bem como, caracterizadas as gravidades de suas condutas, pela aplicação aos responsáveis da sanção prevista no art. 60 da Lei 8.443/1992.
BENEFÍCIOS DAS AÇÕES DE CONTROLE EXTERNO
14. Entre os benefícios do exame desta tomada de contas especial podem-se mencionar os débitos, as multas e as sanções propostas.
PROPOSTA DE ENCAMINHAMENTO
15. Diante do exposto, submetemos os autos à consideração superior, propondo ao Tribunal:
a) declarar a revelia de Ana Thereza Chaves Loureiro (XXX.367.014-XX) , para todos os efeitos, nos termos do art. 12, § 3º, da Lei 8.443/1992;
b) acolher as alegações de defesa apresentadas por Sérgio Pessoa Araújo (XXX.455.904-XX) ;
c) acolher parcialmente as alegações de defesa apresentadas por Ítalo Oriente (XXX.355.424-XX) ;
d) rejeitar as alegações de defesa apresentadas por Inez Cristhina Palitot Clementino Remígio Leite (XXX.882.084-XX) ; Durval Leite da Silva Filho (XXX.362.164-XX) ; Vani Leite Braga de Figueiredo (XXX.909.804-XX) ; Francisco de Oliveira Braga Neto (XXX.502.304-XX) ; Maria Cenir Ramalho (XXX.555.974-XX0) ; Maria Vilma de Oliveira (XXX.227.734-XX) ; José Erivan Leite (XXX.490.644-XX) ; José de Anchieta Anastácio Rodrigues de Lima (XXX.363.624-XX) ; Flavio Nunes de Sousa (XXX.872.804-XX) ; e Livramento Construções Serviços e Projetos Ltda. - ME (09.326.532/0001-98) , reduzindo, porém, o débito dos dois primeiros para R$ 91.950,18 (item 9.14.16) ;
e) com fundamento nos arts. 1º, inciso I, 16, inciso III, alíneas 'b' e 'c', e § 2º da Lei 8.443/1992 c/c os arts. 19 e 23, inciso III, da mesma Lei, e com arts. 1º, inciso I, 209, inciso II e III, e § 5º, 210 e 214, inciso III, do Regimento Interno:
e.1) julgar irregulares as contas, referentes ao contrato de repasse 0213801-87 (Siafi 585065) , de Vani Leite Braga de Figueiredo, Prefeita Municipal de Conceição/PB, Francisco de Oliveira Braga Neto, Anna Thereza Chaves Loureiro, Maria Cenir Ramalho, Maria Vilma de Oliveira, José de Anchieta Anastácio Rodrigues de Lima, Flávio Nunes de Sousa e Livramento Construções Serviços e Projetos Ltda. - ME;
e.2) condenar solidariamente Vani Leite Braga de Figueiredo, Francisco de Oliveira Braga Neto, Anna Thereza Chaves Loureiro, Maria Cenir Ramalho, Maria Vilma de Oliveira, José de Anchieta Anastácio Rodrigues de Lima, Flávio Nunes de Sousa e Livramento Construções Serviços e Projetos Ltda. - ME, e o responsável a seguir identificado, ao pagamento das quantias a seguir especificadas, com a fixação do prazo de quinze dias, a contar das notificações, para comprovarem, perante o Tribunal (art. 214, inciso III, alínea 'a', do Regimento Interno) , o recolhimento das dívidas aos cofres do Tesouro Nacional, atualizadas monetariamente e acrescidas dos juros de mora, calculados a partir das datas discriminadas, até a data dos recolhimentos, na forma prevista na legislação em vigor, abatendo-se, na oportunidade, os valores já ressarcidos:
Irregularidades: não comprovação da boa e regular aplicação de recursos federais do Contrato de Repasse 0213801-87 (Siafi 585065) , firmado entre o Município de Conceição/PB e o Ministério da Integração Nacional, para construção de complexo hídrico, uma vez que não resta comprovado o nexo causal entre os ditos recursos e a execução da obra, haja vista os indícios de que a empresa Livramento Construções, Serviços e Projetos Ltda. não foi quem executou os serviços correspondentes aos referidos recursos:
	Data da ocorrência
	Valor Histórico (R$) 
	Responsável solidário
	Valor Atualizado

	16/8/2012
	626.990,81
		886.815,80

	16/8/2012
	2.000,00
	Ítalo Oriente
	2.828,80

f) com fundamento nos arts. 1º, inciso I, 16, inciso III, alíneas 'b' e 'c', e § 2º da Lei 8.443/1992 c/c os arts. 19 e 23, inciso III, da mesma Lei, e com arts. 1º, inciso I, 209, inciso II e III, e § 5º, 210 e 214, inciso III, do Regimento Interno:
f.1) julgar irregulares as contas, referentes ao convênio 218/2011/Funasa (Siafi 760305) , de Vani Leite Braga de Figueiredo, Francisco de Oliveira Braga Neto, Inez Cristhina Palitot Clementino Remígio Leite, Durval Leite da Silva Filho, Maria Cenir Ramalho, Maria Vilma de Oliveira, José Erivan Leite, José de Anchieta Anastácio Rodrigues de Lima, Flávio Nunes de Sousa e Livramento Construções Serviços e Projetos Ltda. - ME;
f.2) condenar solidariamente Vani Leite Braga de Figueiredo, Francisco de Oliveira Braga Neto, Inez Cristhina Palitot Clementino Remígio Leite, Durval Leite da Silva Filho, Maria Cenir Ramalho, Maria Vilma de Oliveira, José Erivan Leite, José de Anchieta Anastácio Rodrigues de Lima, Flávio Nunes de Sousa e Livramento Construções Serviços e Projetos Ltda. - ME, ao pagamento das quantias a seguir especificadas, com a fixação do prazo de quinze dias, a contar das notificações, para comprovarem, perante o Tribunal (art. 214, inciso III, alínea 'a', do Regimento Interno) , o recolhimento das dívidas aos cofres da Fundação Nacional de Saúde (Funasa) , atualizadas monetariamente e acrescidas dos juros de mora, calculados a partir das datas discriminadas, até a data dos recolhimentos, na forma prevista na legislação em vigor, abatendo-se, na oportunidade, valores já possivelmente ressarcidos:
Irregularidades: não comprovação da boa e regular aplicação de recursos federais do Convênio 218/2011 (Siconv 760305) , firmado entre a Prefeitura Municipal de Conceição/PB e o Ministério das Cidades, para construção de 194 módulos sanitários domiciliares, uma vez que não resta comprovado o nexo causal entre tais recursos e a execução da obra, haja vista os indícios de que a empresa Livramento Construções, Serviços e Projetos Ltda. (09.326.532/0001-98) não executou os serviços correspondentes aos referidos recursos:
	Datas de Ocorrência
	Valores históricos (R$) 
	Responsáveis Solidários
	Valor Atualizado

	26/7/2012
	106.511,30
	Vani Leite Braga, Francisco de Oliveira Braga Neto, José Erivan Leite, Maria Vilma de Oliveira, Maria Cenir Ramalho, Livramento Construções, Serviços e Projetos Ltda., José de Anchieta e Flávio Nunes de Sousa.
	1.035.671,92

	28/8/2012
	149.060,99
		
	24/9/2012
	117.162,42
		
	2/10/2012
	28.885,83
		
	9/7/2012
	12.468,24
		
	26/7/2012
	108.685,00
		
	28/8/2012
	152.102,13
		
	24/9/2012
	57.394,42
		
	24/9/2012
	62.159,07
	Vani Leite Braga, Francisco de Oliveira Braga Neto, José Erivan Leite, Maria Vilma de Oliveira, Maria Cenir Ramalho, Livramento Construções, Serviços e Projetos Ltda., José de Anchieta, Flávio Nunes de Sousa, Durval Leite e Inez Cristhina Palitot.
	128.839,40

	2/10/2012
	29.475,34
		
g) com fundamento no art. 57 da Lei 8.443/1992, aplicar a Vani Leite Braga de Figueiredo, Francisco de Oliveira Braga Neto, Inez Cristhina Palitot Clementino Remígio Leite, Durval Leite da Silva Filho, Ana Thereza Chaves Loureiro, Maria Cenir Ramalho, Maria Vilma de Oliveira, José Erivan Leite, José de Anchieta Anastácio Rodrigues de Lima, Flávio Nunes de Sousa e Livramento Construções Serviços e Projetos Ltda. - ME, multa individual, atualizada monetariamente desde a data do acórdão até a do efetivo recolhimento, se for pago após o vencimento, na forma da legislação vigente, fixando o prazo de 15 (quinze) dias, a contar do recebimento da notificação, para que seja comprovado, perante este Tribunal, o recolhimento da quantia ao Tesouro Nacional, nos termos do art. 23, inciso III, alínea 'a', da referida Lei, c/c o art. 214, inciso III, alínea 'a', do Regimento Interno do TCU;
h) com fundamento no art. 58 da Lei 8.443/1992, aplicar a Ítalo Oriente multa atualizada monetariamente desde a data do acórdão até a do efetivo recolhimento, se for pago após o vencimento, na forma da legislação vigente, fixando o prazo de 15 (quinze) dias, a contar do recebimento da notificação, para que seja comprovado, perante este Tribunal, o recolhimento da quantia ao Tesouro Nacional, nos termos do art. 23, inciso III, alínea 'a', da referida Lei, c/c o art. 214, inciso III, alínea 'a', do Regimento Interno do TCU;
i) com fundamento no art. 26 da Lei 8.443/1992, autorizar, se requerido, o pagamento das importâncias devidas em até 36 (trinta e seis) parcelas mensais e consecutivas, fixando o prazo de 15 (quinze) dias, a contar do recebimento da notificação, para que seja comprovado, perante este Tribunal, o recolhimento da primeira parcela, e de 30 (trinta) dias, a contar da parcela anterior, para que seja comprovado o recolhimento das demais parcelas, devendo incidir sobre cada valor mensal a devida atualização monetária, na forma prevista na legislação vigente, além de alertar que a falta de comprovação do recolhimento de qualquer parcela importará no vencimento antecipado do saldo devedor, nos termos do art. 217 do Regimento Interno do TCU;
j) com fundamento no art. 28 da Lei 8.443/1992, autorizar, desde logo, a cobrança judicial das dívidas, caso não atendidas as notificações;
k) considerar graves as infrações cometidas por Vani Leite Braga de Figueiredo, Francisco de Oliveira Braga Neto, Inez Cristhina Palitot Clementino Remígio Leite, Durval Leite da Silva Filho, Ana Thereza Chaves Loureiro, Maria Cenir Ramalho, Maria Vilma de Oliveira, José Erivan Leite, José de Anchieta Anastácio Rodrigues de Lima e Flávio Nunes de Sousa;
l) inabilitar Vani Leite Braga de Figueiredo, Francisco de Oliveira Braga Neto, Inez Cristhina Palitot Clementino Remígio Leite, Durval Leite da Silva Filho, Ana Thereza Chaves Loureiro, Maria Cenir Ramalho, Maria Vilma de Oliveira, José Erivan Leite, José de Anchieta Anastácio Rodrigues de Lima e Flávio Nunes de Sousa para o exercício de cargo em comissão ou função de confiança no âmbito da Administração Pública pelo período de 5 (cinco) anos, nos termos do art. 60 da Lei 8.443/1992;
m) informar ao Instituto Federal da Paraíba (IFPB) quanto ao contrato de prestação de serviços firmado por Ítalo Oriente com a empresa Livramento Construções, Serviços e Projetos Ltda, em 16/3/2012, com o objetivo de apurar a ocorrência de provável acumulação ilegal dos cargos de professor com dedicação exclusiva naquela entidade com outras atividades no setor privado, pelo menos a partir de 2012 (encaminhar cópia da peça 67, p. 53-56) ;
n) dar ciência do inteiro teor desta deliberação à Prefeitura Municipal de Conceição/PB, ao Ministério da Integração Nacional, à Caixa Econômica Federal (CEF) , à Fundação Nacional de Saúde (Funasa) e aos responsáveis;
o) encaminhar cópia do acordão que for adotado ao Procurador-Chefe da Procuradoria da República na Paraíba, nos termos do §3º do art. 16 da Lei 8.443/1992 c/c o § 7º do art. 209 do Regimento Interno do TCU, para adoção das medidas que entender cabíveis, informando-lhe que o inteiro teor da deliberação pode ser consultado no endereço www.tcu.gov.br/acordaos."
3.	Os dirigentes da Sec-PE concordaram com o encaminhamento oferecido pela instrução, acrescentando apenas a análise sobre a prescrição da pretensão punitiva desta Corte de Contas, nos termos do Acórdão 1441/2016-TCU-Plenário (peça 470-471) :
"Ressalto, por oportuno, que não houve a prescrição da pretensão punitiva do TCU, conforme Acórdão 1441/2016-TCU-Plenário, que uniformizou a jurisprudência acerca dessa questão, uma vez que os fatos datam de 2012, e o prazo geral de prescrição é aquele indicado no art. 205 do Código Civil, que é de 10 anos, podendo, portanto, serem aplicadas multa e sanção aos responsáveis, nos termos dos arts. 57, 58 e 60 da Lei 8.443/1992."
4. 	Por seu turno, o Ministério Público junto ao TCU manifestou-se parcialmente de acordo com a unidade instrutora (peça 475) :
 "Trata-se de tomada de contas especial instaurada em cumprimento ao Acórdão 2037/2016-TCU-Primeira Câmara, Min. Rel. Augusto Sherman, proferido em processo de representação (TC Processo 029.469/2011-2) que versou sobre indícios de irregularidades identificados em diversos convênios e contratos de repasse firmados entre órgãos e entidades do Governo Federal e o Município de Conceição/PB. A deliberação retro citada determinou a autuação de várias TCEs, desconsiderou a personalidade das empresas contratadas envolvidas em fraude e autorizou a citação dos agentes e entidades envolvidas nos atos ilícitos.
Estes autos têm como foco as irregularidades havidas no Contrato de Repasse 0213801-87, celebrado com o Ministério da Integração Nacional para a construção de complexo hídrico; e Convênio 218/2011, pactuado com a Funasa para a construção de 194 módulos sanitários domiciliares. Ambos os ajustes culminaram na contratação da empresa Livramento para executar as obras e contaram, respectivamente, com o repasse de R$ 1.693.620,00 e R$ 420.000,00 ao ente convenente.
Conforme se extrai do feito, as investigações empreendidas pela Polícia Federal e pela CGU no curso das operações "Transparência" e "Premier" constataram a ocorrência de direcionamento nos procedimentos licitatórios que precederam a contratação dessas obras, bem como indícios de que a execução das construções foi, na realidade, feita diretamente pela municipalidade (peças 314/320) . O fato de a empresa beneficiária dos recursos públicos não ter prestado os serviços implicou a quebra do nexo causal entre os pagamentos realizados e a verba federal repassada, motivo que ensejou a impugnação das despesas e a imputação de débito aos responsáveis envolvidos no esquema irregular.
Assim, em cumprimento ao Acórdão 2037/2016-TCU-Primeira Câmara, foram citados Vani Leite Braga de Figueiredo, ex-prefeita de Conceição/PB; Francisco de Oliveira Braga Neto, filho da prefeita; empresa Livramento Construções Serviços e Projetos Ltda. e seus sócios; membros da comissão de licitação; engenheiros responsáveis pelas obras e projeto, além da secretária municipal de saúde.
Notificados os responsáveis, somente permaneceu revel Anna Thereza Chaves Loureiro, presidente da comissão de licitação. Ao analisar os elementos de defesa apresentados pelos responsáveis, a Secex/PB sugere, em suma (peça 469) :
i) acolher as alegações de defesa apresentadas por Sérgio Pessoa Araújo;
ii) acolher parcialmente as alegações de defesa de Ítalo Oriente, imputando-lhe débito de R$ 2.000,00 e lhe aplicando a multa prevista no art. 58 da Lei 8.443/92;
iii) julgar irregulares as contas dos demais responsáveis, imputando-lhes débito solidário, aplicando-lhes a multa individual fundamentada no art. 57 da Lei 8.443/92 e inabilitando os agentes para o exercício de cargo em comissão no âmbito da Administração Pública pelo período de cinco anos.
Feito esse breve resumo, endosso parcialmente o encaminhamento oferecido, sem prejuízo de propor algumas alterações, conforme passo a expor.
O primeiro ponto que abordo é a responsabilização de Sérgio Pessoa Araújo, engenheiro civil autor de projeto complementar do complexo hídrico de Mata Grande.
Após compulsar os autos, reputo que o conjunto de indícios colhidos pela CGU e pela Polícia Federal indicam o envolvimento desse responsável na fraude, uma vez que atuava ativamente em conjunto com Francisco de Oliveira Braga Neto no trato com a empresa Livramento e no desembaraço de questões relacionadas ao andamento das obras. A meu ver, o teor dos diálogos interceptados pela polícia, as filmagens colhidas, a transferência de R$ 50.000,00 para a conta da empresa Hidrogeo e o depoimento prestado por este responsável no âmbito da operação "Transparência" são indícios convergentes que apontam para a sua participação no esquema ilícito montado para lesar o erário.
Por absoluta pertinência, trago ao lume jurisprudência firme desta Corte no sentido de que indícios vários e coincidentes, apontando para a prática de fraude, constituem prova. Nesse sentido diversos julgados, dentre os quais os Acórdãos nº s 834/2014 (Min. Rel. André de Carvalho) , 1107/2014 (Min. Rel. André de Carvalho) , 1293/2011 (Min. Rel. Augusto Sherman) e 502/2015 (Min. Rel. Weder de Oliveira) , todos do Plenário. Por esse motivo, opino por rejeitar as alegações de defesa trazidas por Sérgio Pessoa Araújo, julgar suas contas irregulares, imputar-lhe débito e lhe aplicar multa com fulcro no art. 57 da Lei 8.443/92.
Adicionalmente a essa ressalva, reputo que os elementos existentes no feito não são suficientes para caracterizar a participação de Ítalo Oriente nas irregularidades em questão. Veja-se que esse responsável apenas firmou contrato de prestação de serviços de engenharia com a empresa Livramento, inexistindo qualquer prova de que tenha concorrido para a fraude perpetrada no Município de Conceição/PB. Assim, sugiro o acolhimento de sua defesa e a consequente exclusão de seu nome desta relação processual.
Ante o exposto, este representante do Ministério Público junto ao TCU manifesta-se parcialmente de acordo com a proposta de encaminhamento lançada peça Secex/PB na instrução de peça 469, sugerindo apenas: i) acatar as alegações de defesa de Ítalo Oriente, excluindo seu nome desta relação processual; e ii) rejeitar as alegações de defesa apresentadas por Sérgio Pessoa Araújo, condená-lo solidariamente ao ressarcimento de débito e lhe aplicar a multa prevista no art. 57 da Lei 8.443/92."
É o relatório.

8.1. Marcos Antônio Inácio da Silva (4007/OAB-PB) e outros, representando Ítalo Oriente.  
8.2. John Johnson Gonçalves Dantas de Abrantes (1663/OAB-PB) e outros, representando Francisco de Oliveira Braga Neto, José Erivan Leite, Maria Cenir Ramalho, Maria Vilma de Oliveira e Vani Leite Braga de Figueiredo;  
8.3. Severino Medeiros Ramos Neto (19.317/OAB-PB), representando Flávio Nunes de Sousa.  
8.4. Walter de Agra Júnior (8.682/OAB-PB) e outros, representando Livramento Construções, Serviços e Projetos Eireli.

Subprocurador-Geral Paulo Soares Bugarin.

TOMADA DE CONTAS ESPECIAL ORIGINÁRIA DE REPRESENTAÇÃO. OPERAÇÕES DA POLÍCIA FEDERAL E DA CGU. FRAUDE NA LICITAÇÃO E NA EXECUÇÃO. AUSÊNCIA DE NEXO CAUSAL. OBRAS EXECUTADAS PELA PREFEITURA. DESCONSIDERAÇÃO DA PERSONALIDADE JURÍDICA. CITAÇÃO. REVELIA DE UMA RESPONSÁVEL. ACOLHIMENTO DAS ALEGAÇÕES DE DEFESA APRESENTADAS POR UM RESPONSÁVEL E REJEIÇÃO DAS DEMAIS. IRREGULARIDADE DAS CONTAS. DÉBITO. MULTA. DECLARAÇÃO DE INIDONEIDADE. INABILITAÇÃO PARA O EXERCÍCIO DE CARGO EM COMISSÃO OU FUNÇÃO DE CONFIANÇA.

TOMADA DE CONTAS ESPECIAL (TCE)

Secretaria do TCU no Estado da Paraíba (Sec-PB).

Em exame tomada de contas especial instaurada por determinação do subitem 1.9.2. do Acórdão 2037/2016-TCU-Primeira Câmara, proferido nos autos de representação (TC Processo 029.469/2011-2) , em razão de irregularidades na aplicação dos recursos nos seguintes ajustes celebrados entre o município de Conceição/PB e o extinto Ministério das Cidades, atualmente incorporado no Ministério do Desenvolvimento Regional:
1.1. contrato de repasse 0213801-87 (Siafi 585065) , para construção de complexo hídrico, no valor de R$ 1.744.428,60, sendo R$ 1.693.620,00 a cargo do concedente; 
1.2. convênio 218/2011 (Siconv 760305) , para construção de 194 módulos sanitários domiciliares, no valor de R$ 1.071.428,57, sendo R$ 1.050.000,00 a cargo do concedente (apenas R$ 735.000,00 foi repassado ao município) e R$ 21.428,57 a título de contrapartida.
2.	Os débitos decorrem, em ambos os casos, da ausência de nexo de causalidade entre os recursos repassados e a consecução do objeto, uma vez que restou constatado, por meio das operações Transparência e Premier, realizadas pela Polícia Federal e pela Controladoria Geral da União, que os objetos dos contratos firmados com a empresa Livramento teriam sido executados por servidores da prefeitura.
3.	O modus operandi apurado nas referidas operações consiste em prévio ajuste, pelo qual se define a empresa a ser contratada e as comissões que ela pagará às outras interessadas e aos agentes públicos, incluindo parlamentares federais. Em seguida, utiliza-se, para montar a licitação, de empresas do mesmo proprietário a ser beneficiado ou este toma emprestado empresas de outro empresário criminoso, para compor o certame, de modo que se transmite a sensação de haver concorrência e licitação, quando, na realidade, todo o procedimento é montado, com a colaboração da comissão licitatória. Finalmente, o município executa com recursos próprios o objeto contratado e a verba federal transferida é desviada em prol dos envolvidos.
4.	Foram arrolados como responsáveis solidários no presente processo:
4.1.	Vani Leite Braga de Figueiredo, ex-prefeita de Conceição-PB;
4.2.	Francisco de Oliveira Braga Neto, filho da ex-prefeita;
4.3.	Livramento Construções, Serviços e Projetos Ltda., empresa contratada, e seus respectivos sócios, José de Anchieta Anastácio Rodrigues de Lima e Flávio Nunes de Sousa, em razão da desconsideração da personalidade jurídica; 
4.4.	Ana Thereza Chaves Loureiro, José Erivan Leite, Maria Vilma de Oliveira e Maria Cenir Ramalho, membros da comissão permanente de licitação; 
4.5.	Ítalo Oriente, engenheiro eletricista contratado da empresa Livramento; 
4.6.	Sérgio Pessoa Araújo, engenheiro civil responsável técnico pela empresa Hidro;
4.7.	Durval Leite da Silva Filho, fiscal municipal do contrato de obras para construção de 194 módulos sanitários domiciliares;
4.8.	Inez Cristhina Palitot Clementino Remigio Leite, secretária municipal de saúde. 
5.	Regularmente citados, os responsáveis apresentaram suas alegações de defesa, à exceção de Ana Thereza Chaves Loureiro, que permaneceu silente. Assim, configurada sua revelia, deve-se dar seguimento ao processo, proferindo-se julgamento com base nos elementos constantes nos autos e nas demais defesas apresentadas.
6.	Após análise dos arrazoados, a Secex-PB propôs:
6.1.	acolher as alegações de defesa apresentadas por Sérgio Pessoa Araújo; 
6.2.	acolher parcialmente as alegações de defesa de Ítalo Oriente, imputando-lhe débito de R$ 2.000,00 e lhe aplicando a multa prevista no art. 58 da Lei 8.443/92; 
6.3.	julgar irregulares as contas dos demais responsáveis, com fulcro no art. 16, III, "b" e "c", da Lei 8.443/1992, imputando-lhes débito solidário, aplicando-lhes a multa individual e inabilitando os agentes para o exercício de cargo em comissão no âmbito da Administração Pública pelo período de cinco anos, nos termos dos arts. 57 e 60 da mesma lei.
7.	O Ministério Público junto ao TCU, por sua vez, acolheu, em parte, a proposta da unidade instrutora, divergindo apenas quanto à responsabilização de dois responsáveis. No entendimento do parquet, o conjunto de indícios colhidos pela CGU e pela Polícia Federal, a indicar o envolvimento do engenheiro civil Sérgio Pessoa Araújo no esquema fraudulento, constitui-se de força probante suficiente para responsabilizá-lo em solidariedade pelo débito apurado nestes autos e sancioná-lo com multa proporcional, fundamentada no art. 57 da Lei 8.443/1992. 
8.	Por outro lado, sustentou a inexistência de provas de que o engenheiro eletricista Ítalo Oriente, contratado pela empresa Livramento, tenha concorrido para a fraude sob exame, e pugna pela exclusão do seu nome desta relação processual. 
II
9.	Acolho na íntegra as propostas coincidentes formuladas pela unidade instrutora e pelo Ministério Público de Contas, e adoto como razões de decidir as análises e fundamentos constantes dos pareceres precedentes.
10.	Esclareço que o débito ora imputado aos responsáveis não decorre da inexecução do objeto, mas sim da falta de comprovação do nexo de causalidade entre o emprego dos recursos repassados e a execução da obra.
11.	A jurisprudência desta Corte é farta no sentido de que, além de comprovar a execução do objeto do convênio, é dever do gestor demonstrar o nexo de causalidade entre a aplicação dos recursos repassados e a consecução do objeto, sob pena de julgamento irregular de suas contas e condenação em débito e multa (Acórdão 3882/2014-TCU-Segunda Câmara, 1.324/2014-Primeira Câmara, 2.675/2012-Plenário, entre outros) . Isso porque, se assim não o fosse, o administrador público mal intencionado poderia, eventualmente, desviar recursos públicos federais para fins ilegítimos e concluir o objeto com recursos municipais ou de outras fontes públicas.
12.	Quanto aos gestores integrantes da Administração Pública que tenham concorrido para dano ao erário, devem, por expressa previsão constitucional (art. 71, inciso II) , responder solidariamente pelo débito. É o que ocorre com a ex-prefeita, membros da comissão de licitação, secretária de saúde e fiscal municipal de obras.
13.	As alegações de defesa apresentadas não conseguiram afastar o envolvimento desses responsáveis na fraude, restando caracterizado o dano ao erário decorrente de atos comissivos ou omissivos por eles praticados. 
14.	Em relação aos terceiros que tenham contribuído para a consecução do dano, como contratante ou parte interessada na prática do mesmo ato, deve ser fixada a responsabilidade solidária. A empresa Livramento foi beneficiada com os recursos federais sem que houvesse a comprovação do seu bom e regular emprego na execução do objeto contratado, resultando em prejuízo ao erário. Os sócios, do mesmo modo, respondem em solidariedade, mediante desconsideração da personalidade jurídica, uma vez identificado o abuso de direito em razão da fraude perpetrada contra a Administração Pública.
15.	Quanto ao filho da ex-prefeita, Francisco de Oliveira Braga Neto, as robustas evidências contidas nestes autos demonstram sua participação como intermediador dos acordos fraudulentos entre a prefeitura municipal (real executora dos serviços) e as empresas, razão pela qual deve ser responsabilizado na forma proposta na instrução de peça 469. 
16.	Em relação ao engenheiro civil Sérgio Pessoa Araújo, responsável técnico da empresa Hidrogeo e também funcionário da prefeitura, em uníssono como o MPTCU, entendo que os relatórios das operações Transparência evidenciam a sua participação na fraude, indicando, inclusive, que ele se beneficiou diretamente do esquema ao receber o valor de R$ 50.000,00. Em razão disso, ele deve ser condenado ao ressarcimento do débito e apenado com multa.
17.	Adicionalmente, por considerar que a participação efetiva em simulação com fraude de procedimento licitatório constitui irregularidade grave, entendo que deva ser aplicada aos responsáveis a penalidade do art. 60 da Lei 8.443/1992, para inabilitá-los para o exercício de cargo em comissão ou função de confiança no âmbito da Administração Pública, inclusive em relação a Sérgio Pessoa Araújo. 
18.	Estendo esta análise à empresa Livramento. O direcionamento da licitação, a execução do objeto contratado pelos funcionários da prefeitura e os demais pontos apontados nos inquéritos policiais são evidências da ocorrência de fraude, irregularidade grave o suficiente para declarar a pessoa jurídica inidônea para licitar com a Administração Pública Federal, com fulcro no art. 46 da Lei 8.443/1992.
19.	Por fim, no que tange ao engenheiro eletricista, Ítalo Oriente, acompanho a proposta do parquet. Além dos argumentos lançados no parecer ministerial, ressalto que, não havendo nos autos provas conclusivas de que o responsável tenha se beneficiado das irregularidades, a jurisprudência majoritária desta Corte de Contas é no sentido de que o vínculo contratual entre a entidade privada e o Poder Público não permite a responsabilização dos agentes da empresa contratada por prejuízos causados ao erário. Presentes os requisitos para a desconsideração da personalidade jurídica, como no caso concreto, os sócios e os administradores da empresa contratada podem ser alcançados, mas não o engenheiro contratado. 
20.	Depreende-se, dos documentos processuais, que o valor de R$ 2.000,00 recebido pelo responsável é relativo ao contrato de prestação de serviços assinado com a empresa, não havendo elementos para questionar a licitude do pagamento. As supostas infrações à atividade profissional do engenheiro, conforme exposto na instrução da Secex-PB, devem ser objeto de apuração a ser realizada pelo Conselho Regional de Engenharia e Agronomia no qual está inscrito.
21.	Além disso, a multa sugerida pela Secex-PB, fundamentada no art. 58, inciso I, da Lei 8.443/1992, somente pode ser aplicada aos gestores, e não aos terceiros sem vínculo com a Administração Pública (Acórdãos 1.874/2018 e 1.975/2013, ambos do Plenário) . Deixo, portanto, de acolhê-la.
22.	Deste modo, alinho-me ao MPTCU para acatar as alegações de defesa apresentadas por Ítalo Oriente, excluindo seu nome desta relação processual. Considero necessário encaminhar a decisão desta Corte ao CREA-PB para a adoção das medidas que entender necessárias em relação ao engenheiro eletricista.
III
23.	Apurados os fatos, identificados os responsáveis e detalhadas as suas condutas, resta agora quantificar o débito. Primeiro, tratarei do débito advindo do contrato de repasse 0213801-87, apresentado no encaminhamento da unidade instrutora pela seguinte tabela:
	Data da ocorrência
	Valor Histórico (R$) 

	16/8/2012
	626.990,81

	16/8/2012
	2.000,00

24.	O débito, no valor total de R$ 628.990,81, refere-se à primeira medição do ajuste, realizada em 19/07/2012, cujo pagamento ocorreu em 16/08/2012 (peça 321, p. 24) , realizado na gestão da prefeita Vani Leite Braga de Figueiredo. 
25.	Como a responsabilidade do engenheiro eletricista pela parcela de R$ 2.000,00 foi elidida, o ressarcimento do total medido (R$ 628.990,81) deve ser imputado aos demais responsáveis apontados na proposta de encaminhamento (peça 469, p. 30) . 
26.	A segunda medição da obra, no valor de R$ 818.953,28, e terceira medição, em no valor de R$ 292.572,72, foram pagas na gestão do prefeito sucessor, José Ivanilson Soares de Lacerda. Sobre essas parcelas, a unidade instrutiva apresentou as seguintes considerações (peça 330, p. 38-39) :
"11. A prática [modus operandi] foi interrompida na gestão do Sr. José Ivanilson Soares de Lacerda, que, demonstrando boa-fé e espírito público, levantou os serviços executados em todas as obras e, a partir do relatado, firmou ajuste de conduta com as empresas contratadas e as obrigou a alocar pessoal delas nas obras e apresentar documentação referente ao pagamento dos trabalhadores, encargos sociais, registro das obras no INSS e compra de material, visando garantir o devido nexo de causalidade entre os recursos pagos pela nova gestão e as obras correspondentes, conforme provam os documentos de peças 350-351, 439-445 [TC Processo 029.469/2011-2], postura que já proporcionou a conclusão da quase totalidade das obras. 
12. Por essa razão, e com fulcro nas provas reveladas na análise de cada ajuste, não entrarão para o cálculo de possível débito os valores pagos pela nova administração, uma vez que a documentação por ela apresentada (peças 439-445) indica a presença do referido nexo causal."
27.	As parcelas de débito do segundo ajuste, convênio 218/2011, foram expostas pela Secex-PB na seguinte tabela:
		Datas 
	Valores históricos (R$) 

	1
	26/7/2012
	106.511,30

	2
	28/8/2012
	149.060,99

	3
	24/9/2012
	117.162,42

	4
	2/10/2012
	28.885,83

	5
	9/7/2012
	12.468,24

	6
	26/7/2012
	108.685,00

	7
	28/8/2012
	152.102,13

	8
	24/9/2012
	57.394,42

	9
	24/9/2012
	62.159,07

	10
	2/10/2012
	29.475,34

28.	De imediato, verifiquei que o somatório dos valores excedia o total de recursos federais repassados ao município. Por essa razão, minha assessoria solicitou informações adicionais à Secex-PB, que esclareceu ter ocorrido equívoco na elaboração da tabela. 
29.	Os valores constantes das linhas 1 a 4, referem-se às 2ª, 3ª, 4ª e 5ª medições, descontados os impostos (ISS) , que foram recolhidos aos cofres municipais diretamente pela prefeitura. Portanto, os valores indicados foram aqueles efetivamente recebidos pela empresa Livramento, conforme se comprova nos extratos bancários de peça 325, p. 2, 4, 6 e 19.
30.	O preenchimento das linhas 6 a 10 reporta-se novamente às 2ª, 3ª, 4ª e 5ª medições, porém sem deduzir os impostos. Estes valores coincidem com as notas fiscais dos serviços, mas os pagamentos realizados à empresa não incluíram as parcelas relativas ao ISS. 
31. 	A linha 5 (R$ 12.468,24) diz respeito à primeira medição, a única que não teve incidência do ISS, razão pela qual o total medido coincide com o valor efetivamente pago à empresa, conforme verificado nos documentos à peça 325, p. 10-17.
32.	Percebe-se, portanto, que houve duplicidade dos débitos inseridos na tabela elaborada pela Secex-PB, ao apresentar valores brutos e líquidos das mesmas medições. Sobre essa questão, entendo que o correto cálculo do débito deve excluir os valores pagos a título de imposto. 
33.	Como se sabe, o ISS é um tributo de competência dos municípios, que incide sobre a prestação de serviços e pode ser recolhido pelo contratante, como ocorreu no caso em tela. Portanto, considerando que os recolhimentos foram feitos em benefício da municipalidade e seu montante é materialmente irrelevante em relação ao total devido, o ressarcimento ao erário deve ser feito apenas quanto aos valores líquidos pagos à empresa contratada. 
34.	Deste modo, o débito a ser ressarcido, decorrente do convênio 218/2011, é composto da primeira à quinta medições em seus valores líquidos, realizadas e pagas na gestão da prefeita Vani Leite Braga de Figueiredo: 
	Medições
	Datas
	Valores históricos
	Comprovantes de pagamentos

	1ª medição
	9/07/2012
	R$ 12.468,24
	peça 325, p. 11

	2ª medição
	26/7/2012
	R$ 106.511,30
	peça 325, p. 19

	3ª medição
	28/8/2012
	R$ 149.060,99
	peça 325, p. 2 

	4ª medição
	24/9/2012
	R$ 117.162,42
	peça 325, p. 4 

	5ª medição
	2/10/2012
	R$ 28.885,83
	peça 325, p. 6 

***
35.	Diante do exposto, as informações constantes do processo não permitem concluir pela regular aplicação dos recursos, cabendo, portanto, julgar irregulares as contas dos responsáveis, condenando-os solidariamente ao ressarcimento do prejuízo causado ao erário e multa individual.
36.	Quanto às penalidades a serem impostas pelo Tribunal, ressalto que a dosimetria deve considerar aspectos como: nível de gravidade dos ilícitos, materialidade envolvida, e grau de culpabilidade do agente, valoradas as circunstâncias do caso concreto. Nesse sentido cito os Acórdãos 2.053/2016, 1.484/2016 e 944/2016, todos do Plenário.
37.	Assim, após juízo individualizado da culpabilidade de cada agente, não me parece adequado aplicar um percentual único de multa proporcional ao débito, nem um período igual para inabilitação. 
38.	No caso sub examine, considero extremamente graves a conduta da prefeita e do seu filho, que fizeram articulação junto às empresas e se utilizaram de recursos humanos e financeiros da prefeitura para a realização da obra, valendo-se de documentos de despesas fictícias para simular regularidade no uso dos recursos federais. Desta forma, proponho a aplicação da pena capitulada no art. 60 da Lei 8.443/1992, inabilitando-os para o exercício de cargo em comissão ou função de confiança na administração pública por oito anos. 
39.	Quanto aos demais responsáveis envolvidos na fraude, por serem também consideradas graves suas condutas, devem ser inabilitados para o exercício de cargo em comissão ou função de confiança na administração pública por um período de cinco anos. 
40.	Complementarmente, em sintonia com Acórdão 2905/2016-TCU-Plenário e com fulcro no art. 46 da Lei 8.443/1992, impõe-se declarar a inidoneidade da empresa fraudadora para participar de licitação na Administração Pública Federal por cinco anos.
41.	O grau de culpabilidade dos agentes também impactará na dosimetria da multa individual que proponho para cada responsável.
	Ante o exposto, voto no sentido de que seja aprovado o acórdão que ora submeto à deliberação deste Colegiado.
TCU, Sala das Sessões Ministro Luciano Brandão Alves de Souza, em 16 de novembro de 2016.
Ministro BRUNO DANTAS 
Relator